ACORDAO-COMPLETO-2376663

ACÓRDÃO 2502/2019 ATA 40/2019 - PLENÁRIO

VISTA, relatada e discutida esta representação acerca de possíveis irregularidades na rescisão do Contrato 55/2014, firmado entre a Advocacia-Geral da União (AGU) e a representante, B2Br - Business to Business Informática do Brasil Ltda. –, para prestação de serviços de tecnologia da informação, e na celebração do Contrato 17/2018 com a sociedade empresária Hepta Tecnologia e Informática Ltda., com base em adesão à Ata de Registro de Preços – ARP 1/2017/MMA –, gerenciada pelo Ministério do Meio Ambiente (MMA) .
ACORDAM os ministros do Tribunal de Contas da União, reunidos em sessão do Plenário, com fundamento nos arts. 235 e 237, inciso VII, do Regimento Interno c/c o art. 113, § 1º, da Lei 8.666/1993 e no art. 103, § 1º, da Resolução TCU 259/2014, e ante as razões expostas pela relatora, em:
9.1. conhecer da representação e considerá-la parcialmente procedente;
9.2. dar ciência das falhas e dos riscos apontados nesta fiscalização à interessada, à Advocacia-Geral da União, ao Ministério do Meio Ambiente e aos demais órgãos e entidades aderentes à ARP 1/2017/MMA, à Comissão de Ciência e Tecnologia, Comunicação e Informática da Câmara dos Deputados e à Comissão de Ciência, Tecnologia, Inovação, Comunicação e Informática do Senado Federal;
9.3. recomendar à Sefti que autue processo de fiscalização na modalidade levantamento de auditoria com vistas a realizar análise mais aprofundada do modelo de contratação por USI, desenvolvido inicialmente pela Agência Nacional de Energia Elétrica (Aneel) e por ela submetido a consulta pública (o qual foi utilizado posteriormente na licitação elaborada pelo Ministério do Meio Ambiente, a cuja ata aderiu a AGU) , de modo a avaliar a qualidade, as vantagens e os riscos dessa modelagem, incluindo os aspectos práticos da experiência havida com o contrato em execução no âmbito da AGU, a fim de que se conclua tratar-se ou não de boa prática da modelagem na contratação dos serviços de TI.

Representação sobre possíveis irregularidades em contrato de prestação de serviços de tecnologia da informação.

Consoante exposto no relatório e voto conduzido à apreciação deste Plenário por Sua Excelência, a Ministra Ana Arraes, uma das questões de fundo objeto da matéria apreciada refere-se à alteração da modelagem de contratação e pagamento dos serviços, previstos no contrato anterior sob a métrica UST, para uma nova métrica, denominada USI.
2.	Ao relatar perante este Tribunal diversos processos relacionados à Fiscalização de Orientação Centralizada (FOC) na área de TI, pude constatar um grande desafio a ser alcançado na evolução das contratações de serviços de TI pela Administração Pública, sob a ótica da economicidade, uma vez que a métrica de UST, usualmente utilizada e bastante difundida nos contratos celebrados, tem se mostrado inadequada para remuneração de serviços de suporte contínuo de TI. 
3.	Consoante destaquei ao relatar o processo de consolidação da FOC (Acórdão 2037/2019 – Plenário) em geral esse tipo de serviço não gera resultados ou produtos aferíveis pelo ente público contratante, de sorte que a utilização da métrica de UST pode contrariar o disposto na Súmula TCU 269, consoante sinalizado pelo item 9.1.6.8 do Acórdão 916/2015-Plenário, também de minha relatoria. Além disso, dados os custos administrativos de controle das demandas para fins de remuneração contratual (especialmente, cômputo e classificação dos tickets) , sob o modelo baseado em UST, afigura-se, no mínimo, ineficiente sua utilização para serviços de suporte contínuo.
4.	As fiscalizações realizadas por esta Corte têm conduzido a apontamentos de vultosos superfaturamentos na realização das medições dos serviços mediante o uso da métrica UST, que tende a premiar a empresa contratada pelo paradoxo do lucro-incompetência, na medida em que quanto maior o tempo gasto na realização das tarefas de sustentação e suporte, maior é seu faturamento, dada a lógica de cálculo que atualmente se emprega mediante a estipulação do catálogo de serviços ali presente. Além disso, o modelo UST não produz melhoria no ambiente, uma vez que induz a contratada a atuar de forma meramente corretiva, com sucessivas intervenções paliativas, uma vez que a remuneração se dá por demandas, as quais são desdobradas no Catálogo de Serviços em várias atividades, muitas delas de difícil acompanhamento e fiscalização, onerando demasiadamente o contrato em benefício da contratada, mesmo em serviços bastantes simples demandados pelos usuários.
5.	De outra banda, o modelo perseguido pela AGU no processo em tela, o qual, segundo as informações dos autos, decorreu de desenvolvimento pela Agência Nacional de Energia Elétrica (Aneel) e por ela submetido a consulta pública, vindo a ser utilizado na licitação elaborada pelo Ministério do Meio Ambiente (da qual originou a ata aderida pela AGU) , parece inclinar-se no sentido da busca de maior eficiência do contrato, uma vez que quanto mais eficiente o serviço prestado pela empresa contatada, e quanto mais estável e maduro o ambiente tecnológico e os sistemas por ela sustentados, maior serão seus ganhos na consecução dos serviços, em razão de menor necessidade de  intervenções rotineiras, em linha oposta ao modelo por UST.
6.	Se essa nova métrica é uma promessa de alcance de uma maior eficiência na execução do contrato, entendo que sua modelagem precisa ser analisada de forma mais aprofundada pela unidade técnica especializada deste Tribunal. Afinal, em que pese as críticas relacionadas aos riscos detectados nesse modelo, apresentadas no relatório que integra a deliberação ora apresentada, a nova métrica e sua modelagem de contratação e execução pode vir a constituir boa prática a ser disseminada perante a Administração Pública ou, no mínimo, um novo caminho a ser trilhado rumo ao aperfeiçoamento das contratações.
7.	Do ponto de vista econômico, parece-me possível inferir, a uma primeira vista, e a partir da análise efetuada pela Sefti, segundo a metodologia utilizada pela unidade técnica especializada para aferir eventual existência de sobrepreço/superfaturamento no contrato celebrado pela AGU, que a nova modelagem baseada na métrica de USI parece proporcionar uma execução contratual a valores mais próximos da realidade dos serviços compreendidos no contrato, diferentemente do que tem constatado este Tribunal nas fiscalizações realizadas no âmbito da referida FOC de TI consolidada pelo Acórdão 2037/2019 - Plenário, nas quais há expressivos apontamentos de superfaturamento dos serviços com base na métrica de USTs.
8.	Uma vez que este Tribunal já expediu orientação à Secretaria de Governo Digital do Ministério da Economia, constante do subitem 9.1.3.2, no sentido de que a métrica UST deve ser evitada para a contratação de serviços de suporte contínuo de infraestrutura de TI, alternativas a essa métrica hão de ser devidamente estudadas, e, caso se avalie que deva ser utilizada como parâmetro, sua prática deve ser difundida na administração pública.
9.	Dessarte, ao consignar meu apoio ao encaminhamento conferido a esta representação, por parte da eminente Relatora, e entendendo que o escopo da análise se cingiu mais aos indícios de falhas ou irregularidades no processamento das contratações, proponho a Sua Excelência, e a este Tribunal, seja recomendado à Secretaria de Fiscalização de Tecnologia da Informação – Sefti/TCU que autue processo de fiscalização na modalidade levantamento de auditoria com vistas a realizar análise mais aprofundada do modelo de contratação por USI, desenvolvido inicialmente pela Agência Nacional de Energia Elétrica (Aneel) e por ela submetido a consulta pública (o qual foi utilizado posteriormente na licitação elaborada pelo Ministério do Meio Ambiente, a cuja ata aderiu a AGU) , de modo a avaliar a qualidade, as vantagens e os riscos dessa modelagem, incluindo os aspectos práticos da experiência havida com o contrato em execução no âmbito da AGU, a fim de que se conclua tratar-se ou não de boa prática da modelagem na contratação dos serviços de TI.
  	Portanto, alinhando-me às proposições alvitradas pela eminente Relatora, com o acréscimo da referida recomendação, manifesto-me por que o Tribunal aprove o Acórdão submetido à deliberação deste Colegiado.
TCU, Sala das Sessões Ministro Luciano Brandão Alves de Souza, em 16 de outubro de 2019.
AUGUSTO SHERMAN CAVALCANTI
Ministro-Substituto

Advocacia-Geral da União.

3. Representante: B2Br - Business to Business Informática do Brasil Ltda. (CNPJ 01.162.636/0001-00).
3. Interessada: Hepta Tecnologia e Informática Ltda. (CNPJ 37.057.387/0001-22).

13.1. Ministros presentes: José Mucio Monteiro (Presidente), Benjamin Zymler, Ana Arraes (Relatora) e Vital do Rêgo.
13.2. Ministros-Substitutos convocados: Augusto Sherman Cavalcanti, Marcos Bemquerer Costa, André Luís de Carvalho e Weder de Oliveira.

ANA ARRAES

Adoto como relatório a instrução de mérito aprovada no âmbito da Secretaria de Fiscalização de Tecnologia da Informação (Sefti) , inserta à peça 140 – pareceres de diretor e do secretário às peças 141-142 –, a seguir transcrita com ajustes de forma:
“INTRODUÇÃO
1. 	Cuidam os autos de representação, com pedido de medida cautelar (peça 4) , a respeito de possíveis irregularidades ocorridas na proposta de rescisão do Contrato 55/2014-AGU (peça 11) , celebrado pela Advocacia Geral da União (AGU) com a representante, B2Br – Business to Business Informática do Brasil Ltda. (CNPJ 01.162.636/0001-00) , para prestação de serviços de tecnologia da informação, o qual foi posteriormente substituído pelo Contrato 17/2018-AGU (peça 12) , derivado da adesão à Ata de Registro de Preços - ARP 1/2017/MMA (peça 14) gerenciada pelo Ministério do Meio Ambiente (MMA) , ajustado pela AGU com a empresa Hepta Tecnologia e Informática Ltda. (CNPJ 37.057.387/0001-22) .
HISTÓRICO 
2. 	Em 2014, a AGU celebrou o Contrato 55/2014-AGU (peça 11) , cujo objeto consistiu na contratação de 268.846 Unidades de Serviço Técnico (UST) para a prestação de serviço de tecnologia da informação para desenvolvimento e suporte à infraestrutura da AGU, no valor global de R$ 9.167.648,60, com prazo de vigência inicial de doze meses. Ao longo da relação contratual, a AGU celebrou com a representante quatro termos aditivos ao contrato (peça 13) .
3. 	O quarto termo aditivo do Contrato 55/2014-AGU estendeu sua vigência por seis meses, contados a partir de 4/3/2018, ou até a conclusão de novo procedimento licitatório, o que ocorresse primeiro (peça 13, p. 12-15) .
4. 	Ocorre que, conforme Ofício 2/GAB/DTI/AGU, de 18/4/2018 (peça 15) , pouco mais de um mês depois da assinatura do quarto aditivo, a empresa B2Br foi notificada pela AGU sobre a necessidade de finalização da execução contratual, tendo em vista a conclusão de procedimento de contratação da empresa Hepta, decorrente de adesão do órgão à Ata de Registro de Preços 1/2017 proveniente do Pregão para Registro de Preços 2/2017, do MMA.
5. 	Nesse ínterim, em 4/5/2018, face à negativa da rescisão amigável do Contrato 55/2014, por parte da empresa B2Br, e decidindo não mais dar seguimento à rescisão unilateral, a AGU entrou com ação judicial, com pedido de liminar, na 4ª Vara Federal Cível da Seção Judiciária do DF (processo 1008802-57.2018.4.01.3400; peça 16) . A liminar foi concedida para que a representante iniciasse imediatamente o procedimento de transferência de conhecimento como parte da transição contratual (peça 16, p. 73) , nos exatos termos previstos no Contrato 55/2014-AGU (cláusula 3.1.8 e respectivas sub cláusulas; peça 16, p. 33-34) , sob pena de multa diária de R$ 50.000,00.
6. 	A representante interpôs agravo de instrumento, com pedido de antecipação da tutela recursal contra a referida decisão liminar (peça 5) , tendo logrado êxito (peça 5, p. 28) . Na oportunidade, o Juiz Federal designou audiência de conciliação para 19/6/2018 e decidiu que, até essa data, a relação jurídica entre as partes não poderia sofrer solução de continuidade.
7. 	Em 19/6/2018, na audiência de conciliação, as partes não chegaram a um acordo. O Juízo julgou extinto o feito em relação à demanda proposta pela AGU, sem apreciação do mérito, diante da perda de seu objeto, uma vez que naqueles autos ficou evidenciado que já houvera a transferência de conhecimento pretendida pela autora. Na mesma decisão, o Juízo manteve a decisão que determinou a continuidade da prestação dos serviços pela empresa B2Br à AGU até ulterior determinação daquele Juízo ou o esgotamento do escopo do contrato ou o final de sua vigência em 3/9/2018 (peça 58) .
8. 	Paralelamente à disputa judicial, a empresa B2Br recorreu a esta Corte de Contas, em 17/5/2018, nos termos da representação que ora se trata, para obstar a execução do Contrato 17/2018-AGU, firmado entre a AGU e a Hepta, alegando, em apertada síntese, que o planejamento da respectiva contratação ignorou a diferença na dimensão e na complexidade do órgão gerenciador da ata, além de registrar elevado sobrepreço quando comparados os ajustes entre si, considerando que o novo preço contratado ascende em 67% à contraprestação devida pelos serviços até então prestados à AGU pela representante (peça 4, p. 2-3, parágrafos 3 e 10) .
9. 	Em 29/5/2018, a AGU juntou elementos aos autos (peça 9) no intuito de esclarecer aspectos abordados na representação da empresa B2Br, assim como, em seguida, em 1º/6/2018 (peça 21) , procedeu a própria B2Br, ao anexar aos autos a sua réplica à manifestação da AGU.
10. 	Esta unidade técnica realizou a análise preliminar da representação (peça 27) , em 5/6/2018, propondo o conhecimento da representação, suspensão cautelar, inaudita altera pars, da execução do contrato com a Hepta, oitiva das partes e deferimento do ingresso da representante como parte interessada. 
11. 	Em despacho de 7/6/2018 (peça 30) , a Ministra Relatora, Ana Arraes, considerou que os indícios trazidos pela representante apontaram potenciais irregularidades, que colocam em dúvida a motivação e a economicidade da decisão adotada pela AGU de aderir à ata do MMA, bem como não se vislumbrou a suposta vantagem da AGU em optar por esse novo contrato em detrimento de realizar licitação própria. Em decorrência, anuiu às propostas da unidade técnica elencadas no parágrafo anterior, exceto quanto à concessão da medida cautelar, tendo em vista a decisão judicial que designara a realização de conciliação entre as partes e também determinara a manutenção do contrato com a representante pelo menos até 19/6/2018 (peça 30, p. 3) . Segundo a Ministra, esse contexto atenuaria o risco de que viesse a ser iniciada a referida execução simultaneamente com o ajuste celebrado com a representante, ainda em andamento e, naquela ocasião, pendente da transferência de conhecimento à empresa Hepta.
12. 	As oitivas foram promovidas em 12/6/2018 (peças 31, 32 e 34) , tendo o MMA se manifestado em 19/6/2018 (peça 38) , a AGU em 29/6/2018 (peça 44) e a Hepta em 26/7/2018 (peça 52) . Em 6/8/2018, a B2Br apresentou elementos e informações adicionais (peça 55) .
13. 	O início da execução do Contrato 17/2018, firmado entre a AGU e a Hepta, encontrava-se condicionado ao término do quarto aditivo ao contrato atual do órgão com a B2Br, que ocorreu em 3/9/2018 (parágrafo 8) .
14. 	Nessa data, a AGU protocolou informação a este Tribunal de que, uma vez alcançado o termo final do referido aditivo, tornava-se necessária a imediata execução do Contrato 17/2018, a fim de evitar solução de continuidade na prestação dos serviços de tecnologia da informação relativos ao desenvolvimento e suporte à infraestrutura do órgão (peça 78) .
15. 	Em obediência à determinação da Ministra-Relatora para que, caso a unidade técnica visualizasse necessidade de medida cautelar, em 19/9/2018, a unidade técnica concluiu nova instrução (peça 81) , avaliando as oitivas e informações apresentadas até então pelas partes. Concluiu a unidade técnica que, em função do periculum in mora reverso, não caberia propor a suspensão contratual, em que pese estarem presentes os requisitos do periculum in mora e do fumus boni iuris. Porém, ainda tendo em vista a presença verificada desses requisitos, e considerando indícios de falta de economicidade na adesão à ARP 1/2017/MMA, que resultara no Contrato 17/2018 com a empresa Hepta, a unidade técnica propôs a adoção de medida cautelar para que a AGU se abstivesse de praticar qualquer ato com vistas à sua prorrogação ou formalização de aditivo que acarrete aumento do objeto contratado ou do valor do contrato, até a deliberação definitiva desta Corte. Ainda, a UT propôs à Ministra-Relatora promover novas oitivas, diligência e inspeção como medidas saneadoras.
16. 	Novamente, em 16/10/2018, a Ministra-Relatora emitiu despacho (peça 84) anuindo às medidas saneadoras propostas pela UT. Destacou também que as medidas preliminares devem ajudar a unidade a emitir análise conclusiva sobre não somente a economicidade da adesão à Ata do MMA, mas também sobre a compatibilidade entre os serviços necessários à AGU e os registrados naquela Ata, e sobre a compatibilidade do local de prestação de serviços e seus reflexos nos custos do contrato. No entanto, a Ministra divergiu acerca da proposta de determinação para não prorrogação do ajuste 17/2018, por não reconhecer a presença do periculum in mora, haja vista visualizar vigência daquele instrumento até abril de 2019, tempo que, em seu entender, seria suficiente para saneamento dos autos e realização de nova licitação.
17. 	As novas oitivas foram promovidas em 18/10/2018 (peças 85 a 88) , tendo o MMA se manifestado em 9/11/2018 (peça 106) , a AGU em 19/11/2018 (peça 107) , a Hepta em 21/11/2018 (peça 108) , a B2BR em 22/11/2018 (peça 109) . 
18. 	Posteriormente, em 16/1/2019, a empresa Hepta requereu a juntada de novas informações (peça 110) , informando a extinção do feito 1008802-57.2018.4.01.3400 pela 4ª Vara Federal de Brasília sem julgamento do mérito ‘em razão da perda superveniente do interesse de agir’, porquanto ‘a vigência do Contrato n° 055/2014 esgotou-se no dia 3 de setembro de 2018 e, uma vez que não é possível compelir a Administração à prorrogação do contrato com reconvinte, eventual anulação do contrato firmado entre a AGU e a HEPTA não produzirá qualquer efeito na esfera jurídica da B2BR’.
19. 	Por sua vez, em 28/1/2019, a B2BR também requereu a juntada de novos documentos (peças 111 a 113) , notadamente acerca do faturamento da empresa Hepta no contrato celebrado com a AGU, reiterando seu caráter lesivo ao Erário e solicitando a adoção de decisão por parte da Relatoria para suspensão da prorrogação daquele ajuste e determinação de providências para realização de novo procedimento licitatório.
20. 	No início dos exames que fundamentam essa instrução, verificou-se que ainda existiam dúvidas e informações ausentes dos autos, o que motivou a realização de inspeção na AGU, conforme previamente autorizado pela Ministra-Relatora Ana Arraes. A inspeção foi realizada entre 11/3/2019 e 22/3/2019 e suas conclusões foram incorporadas a essa instrução.
DA INSPEÇÃO NA AGU
21.	A Portaria de Fiscalização Sefti 207/2019 (peça 119) , posteriormente alterada pela Portaria de Fiscalização Sefti 254/2019 (peça 126) , designou a equipe para realizar inspeção na AGU, Registro Fiscalis 468/2018, tendo em vista autorização da Ministra-Relatora firmada em Despacho de 16/10/2018 (peça 84) . A fiscalização foi comunicada à AGU por meio do Ofício 53/2019-TCU-Sefti, de 12/3/2019 (peça 121) . 
22. 	Preliminarmente, registre-se que, nos termos do art. 3º da Portaria-Segecex 29/2010, que disciplina a realização de inspeções pelas unidades da Segecex, o relato dos fatos investigados e apurados estão sendo realizados na instrução do processo ao qual a inspeção está vinculada, dispensando-se a elaboração de relatório específico, bem como o correspondente prazo de elaboração. 
23. 	O planejamento dos trabalhos ocorreu no período de 11/3/2019 a 12/3/2019, e a execução da inspeção, entre 13/3/2019 e 22/3/2019. Os trabalhos foram realizados pelos AUFC Márcio Rodrigo Braz, matrícula 7631-7 (coordenador) e Ricardo Akl Lasmar de Alvarenga, matrícula 10680-1. A supervisão do trabalho coube ao AUFC/Diretor Harley Alves Ferreira, matrícula 5666-9.
24. 	O objetivo da inspeção consistiu em avaliar a economicidade do contrato 17/2018-AGU e a legalidade do respectivo processo de contratação, bem como realizar outras análises necessárias ao saneamento dos autos da presente representação.
25. 	Durante a realização dos trabalhos, foram dirigidas solicitações de informações à AGU por meio dos Ofícios de Comunicação 53/2019-TCU-Sefti (peça 121) , Ofício de Requisição 1-468/2018 (peça 139) , além de outras solicitações por correio eletrônico e pessoalmente durante os trabalhos de campo. Foram aplicados procedimentos utilizando técnicas de análise documental, análise de dados, entrevista, observação e circularização. Como resultado da aplicação dos procedimentos, gerou-se a matriz de achados que registra e fundamenta o relato dos fatos e as análises realizadas. Foram identificados os seguintes achados:
a) Achado 1 - Irregularidades no processo de adesão à ARP 1/2017-MMA, em função do descumprimento de etapas obrigatórias e da realização de pesquisa de preços deficiente;
b) Achado 2 – Mudanças na forma de cálculo do quantitativo de Itens de Configuração definidos para fazerem parte do escopo contratual sem respaldo no Termo de Referência; 
c) Achado 3 – A renovação do contrato 17/2018 foi fundamentada em pesquisa de preços inadequada;
d) Achado 4 – Os mecanismos para controlar a execução contratual na fase de ateste do faturamento podem ser aprimorados para conferir maior segurança à atuação dos fiscais do contrato; e
e) Achado 5 – Embora não tenha participado do planejamento conjunto da contratação, o MP foi partícipe por meio da fase de IRP e não efetivou a contratação, o que impactou o tamanho da ata, permitindo múltiplas adesões por parte de outros caronas, incluindo a AGU.
26. 	O relato dos cinco achados indicados, mais a análise econômico/financeira realizada, foram incorporados à instrução que analisa as oitivas de maneira integrada.
EXAME TÉCNICO
27. 	Em resposta às oitivas e diligências promovidas por esta Secretaria, por meio dos Ofícios 598, 602, 603 e 604/2018-TCU-Sefti, de 18/10/2018, peças 85-88, o MMA, a AGU, a Hepta e a B2BR, após prorrogações de prazo, apresentaram, tempestivamente, as informações e/ou esclarecimentos constantes das peças 106, 107, 108 e 109, respectivamente.
28. 	Para melhor compreensão, a instrução dos itens objeto de oitivas e diligências está organizada em assuntos de acordo com a ordem de ocorrência dos procedimentos. Além disso, foram incorporados os cinco achados e a análise econômica realizada em sede de inspeção.
29. 	Para melhor compreensão, ilustra-se a seguir a organização do exame:
1.1. Das métricas adotadas
1.2. Da licitação original
a. Dos motivos que fundamentaram a admissão de caronas no edital
b. Da participação do Ministério do Planejamento na IRP (Achado 5) 
1.3. Da adesão à ARP 1/2017/MMA
a. Das deficiências na pesquisa de preços que fundamentou a adesão da AGU (Achado 1) 
b. Das irregularidades nas etapas do processo de adesão à ARP (Achado 1) 
c. Da decisão de aderir à ARP 1/2017/MMA apesar da incompatibilidade entre o dimensionamento e a abrangência do objeto registrado e as necessidades da AGU
d. Da contradição entre os dimensionamentos dos parques da AGU e do MMA e as respectivas quantidades de USI contratadas
1.4. Da execução do Contrato 17/2018 entre a AGU e a Hepta
a. Das contradições a respeito da definição dos quantitativos que compõem o objeto do Contrato 17/2018 firmado entre a AGU e a empresa Hepta
b. Das mudanças na fórmula de cálculo do quantitativo de Itens de Configuração sem respaldo no Termo de Referência (Achado 2) 
c. Da análise econômico/financeira do contrato 
d. Dos mecanismos para controlar a execução contratual (Achado 4) 
1.5. Da vigência e renovação contratual
a. Da controvérsia acerca da vigência do ajuste
b. Da renovação do contrato 17/2018 fundamentada em pesquisa de preços inadequada (Achado 3) 
1.6. Da análise do pedido de medida cautelar e da proposta de mérito
1.7. Conclusão
I. DAS MÉTRICAS ADOTADAS
30. 	Preliminarmente, é importante avaliar as considerações feitas nos autos sobre as diferenças entre os modelos, supostos problemas e vantagens de cada um. No ETP elaborado para justificar a adesão à ARP 001/2017/MMA (peça 23) , a AGU desabonou o modelo de Serviços de Atendimento e Sustentação com pagamento em UST, que era adotado na instituição, o que foi refutado pela representante. 
Alegações da B2Br
31. 	Acerca da manifestação inicial da empresa B2Br, assim dispõe a primeira instrução técnica deste processo (peça 27, p. 8-9) :
29.2. Adicionalmente, a representante tece uma série de considerações em torno do [então] atual modelo de contratação (UST) (peça 4, p. 7-22) , face ao novo modelo que se pretende implantar (USI) , adotado no Contrato 17/2018, celebrado via adesão à ARP 001/2017 (peça 14) , para concluir que a métrica de remuneração pelo modelo USI é capaz de gerar lesão ao erário, podendo a empresa ora contratada faturar com a ampliação da rede hoje existente, via sucessivos aditamentos contratuais (com elevados sobrepreços) , demandando mais serviços em novos equipamentos, sem desativar os já existentes, a prejuízo de melhoria e otimização do parque computacional, como justificado pela AGU no ETP referente à adesão à ARP/2017 (peça 23) .
29.3. Em outro aspecto, a empresa B2Br ora resgata a experiência do órgão gerenciador da ata ARP 1/2017, Ministério do Meio Ambiente (MMA) , em que a equipe de fiscalização, após um ano de contrato celebrado com a empresa Hepta, justificou a negativa da prorrogação do ajuste, por considerar ‘inoportuna e antieconômica’, não trazendo ‘qualquer vantajosidade na contratação’, conforme Nota Técnica anexada aos autos (Nota Técnica 87/2018-MMA, peça 20) , no que foi seguida pela Consultoria Jurídica daquela pasta ministerial, com base em irregularidades que também inquinam o Contrato 17/2018, ora firmado pela AGU com a empresa Hepta.
29.4. Quanto a este aspecto a representante argumenta por fim que não ficou claro no referido ETP os motivos para considerar que o modelo USI, contratado via adesão à ARP 01/2017, seja economicamente mais vantajoso do que o UST, já que implica o pagamento de valores fixos referentes a manutenção de itens de configuração existentes no ambiente computacional, muitos dos quais não causam o menor incidente ou solicitações de reparo, no que enseja remuneração indevida à empresa contratada por serviço não prestado, e que o ETP (peça 23) não realiza o devido cotejo entre as distintas soluções de que cuidam os objetos dos Contratos 55/2014 e 17/2018.
Alegações da Hepta
32. 	Preliminarmente, a empresa alega que a unidade técnica realizou comparação inócua entre as métricas adotadas nos dois contratos, ignorando as diferenças conceituais e práticas existentes (peça 108, p. 4) . Aduz ainda que para analisar-se a vantajosidade entre as duas contratações, há que se fazer verificação global de custos, objeto, benefícios, qualidade do serviço, níveis de serviço, melhorias de infraestrutura, higienização do parque tecnológico, entre outros que decorrem da implementação de cada um dos modelos UST e USI (peça 108, p. 5) .
33. 	Em sua narrativa, a empresa alega diferenças fundamentais entre os dois modelos. De acordo com seu texto, os modelos baseados em UST (tal qual o contrato 55/2014 da B2BR) remuneram a contratada pelo esforço, pois quanto mais UST e, consequentemente horas trabalhadas, maior o faturamento e o lucro. Alega que não existem mecanismos que previnam maior consumo de horas para execução de uma atividade em função de baixa qualificação da empresa contratada, ou seja, quanto mais demorar uma empresa para executar uma atividade, maior seria seu faturamento. 
34. 	A empresa defende que há conflito de interesses entre a empresa responsável pela sustentação com base no modelo, pois quanto mais instável e imaturo o sistema, maiores as exigências de intervenção da contratada e seu faturamento. Faz, ainda, afirmação quanto a suposto entendimento nesse sentido no âmbito do Acórdão 916/2015-TCU-Plenário, quando este dispõe a respeito de serviços que não geram resultados ou produtos aferíveis.
35. 	A respeito do modelo USI, a empresa argumenta (peça 108, p. 5-6) : 
Nesse sentido, a prática do lucro-incompetência é totalmente afastada do modelo USI. Primeiro pelo fato do aumento do parque instalado não ocorre pela incompetência da CONTRATADA, mas por exclusiva gestão da CONTRATANTE. Segundo, se há crescimento do parque tecnológico, nada mais justo que a CONTRATADA seja remunerada por esse novo volume que deverá atender, o que é totalmente diferente de se fabricar chamados ou atendimento para sustentar sua operação. Sendo assim, e de acordo com as orientações exaradas por esta Corte de Contas, o modelo baseado em USI — adotado no Contrato 17/2018 da HEPTA — remunera a Contratada por resultado alcançado, com níveis de serviço a serem alcançados, quais sejam, a sustentação da infraestrutura de TI e suporte aos usuários, independente do volume de horas gasto no alcance desse resultado. 
Quanto mais horas a Contratada (no caso concreto, HEPTA) dedicar à realização de todas as atividades necessárias para sustentar a infraestrutura da Contratante e atender às demandas dos seus usuários, menor será o seu lucro; ou seja, a Contratada tem de se esmerar para otimizar os seus serviços e garantir uma infraestrutura de TI mais estável e otimizada possível, privilegiando o resultado/eficiência para o órgão. A unidade de serviço USI determina de forma objetiva o valor do faturamento, com base no dimensionamento dos itens de configuração (IC) presentes em dado período, simplificando a gestão financeiro/orçamentária do contrato, permitindo a realocação de recursos entre componentes de serviço de um mesmo contrato, sem engessar a evolução da infraestrutura de TI do órgão contratante. 
36. 	A empresa alega ainda que no modelo USI:
a) O faturamento depende da infraestrutura suportada, independente do esforço necessário;
b) Há maior previsibilidade orçamentária que no modelo de UST;
c) A fiscalização é mais simples, bastando aferição dos acordos de níveis de serviço e indicadores de desempenho, fiscalizando-se o resultado e não as atividades-meio;
d) Atua-se em processos de gestão corporativa como ferramenta de apoio.
37. 	Por fim, a empresa reitera que a Sefti ignora os entendimentos da Corte e da própria unidade técnica sobre a necessidade de remuneração por resultados verificáveis, mensurados por unidades quantitativas e/ou por meio da aferição de níveis de serviço.
Alegações da AGU
38. 	A respeito dos modelos contratuais, em sua primeira manifestação (peça 44, p. 4-6) a AGU informou que uma das principais deficiências do Contrato 55/2014 era a ‘multiplicação de chamados’. De acordo com o órgão, muitas vezes uma requisição de serviço ou atendimento de um incidente era desdobrado em múltiplos chamados, ou seja, uma demanda é desdobrada em várias atividades do Catálogo de Serviços, dificultando o acompanhamento pelo usuário e a fiscalização, além de onerar o contrato. Ainda segundo a AGU, esse desdobramento em chamados ‘filhotes’ sobrecarrega em demasia a equipe de fiscalização, que se vê impossibilitada de conferir evidências e avaliar os serviços efetivamente prestados pela contratada.
39. Além disso, a AGU faz diversas outras considerações acerca das dificuldades que enfrentava em seu contrato sob o modelo UST e das suas desvantagens (peça 44, p. 18-22) :
a) No modelo UST, mesmo demandas muito pequenas ou rápidas interações com os profissionais da empresa são tarifados, desencorajando usuários da AGU a buscar atendimento;
b) Há majoração do valor da UST para serviços prestados fora do horário de expediente regular;
c) Algumas atividades, como desligar o datacenter, tornam-se bastante onerosas. No caso, o desligamento custa R$ 85 mil reais;
d) O modelo UST não incentiva a melhoria do ambiente, pois induz a contratada a atuar de forma meramente corretiva e/ou com soluções paliativas;
e) O TCU teria [supostamente] orientado, no Acórdão 916/2015-TCU-Plenário, que a métrica UST deveria ser abandonada.
40. 	Na sequência, prossegue a AGU relacionando uma série de vantagens de se adotar o modelo USI (peça 44, p. 22-33) :
a) Aderência às melhores práticas de gestão de infraestrutura (ITIL) ;
b) Maior padronização, por adotar conceito amplamente difundido de itens de configuração;
c) Aderência aos julgados do TCU;
d) Modelo amparado por consulta pública, realizada pela Agência Nacional de Energia Elétrica (ANEEL) . O modelo teria então sido amadurecido até chegar ao que se aplicou na licitação realizada pelo MMA;
e) Otimizações no ambiente podem resultar em reduções no valor pago, mediante cortes nos itens de configuração;
f) Incentivo à adoção de medidas proativas para manutenção e atualização do parque tecnológico;
g) Maior previsibilidade sobre serviços demandados (pois o faturamento se dá sobre o tamanho da infraestrutura) ;
h) Menor custo para fiscalização, resultante da possibilidade de se levantar os itens de configuração por meio de ferramentas de monitoramento;
i) Menor custo para atualização de software, pois não há custos adicionais pela atualização de versões, sendo de interesse da própria contratada o amadurecimento do parque computacional; e
j) Experiências bem-sucedidas em outros órgãos da APF.
41. 	Por fim, sustenta a AGU que a diferença entre o novo contrato (com a Hepta) e o contrato antigo seria de apenas 5,7%, pois necessariamente o contrato anterior precisaria ser aditivado em 25% para que fosse possível instalar todos os equipamentos adquiridos e recebidos e que ainda pendiam de instalação. 
Análise
42. 	De início, cumpre tecer críticas à forma apressada como novas métricas têm sido elaboradas e colocadas em uso por organizações públicas em contratos de alta materialidade, sem a necessária discussão para validação desses modelos.
43. 	É evidente que as formas de contratação de serviços na administração pública podem e devem evoluir por meio da aplicação de inovações. Contudo, há que se ter cuidado para que as mudanças introduzidas não tragam maior dano em função da imaturidade dos modelos colocados em utilização. 
44. 	Não é de hoje que unidades de TI de órgãos federais produzem modelos como a Unidade de Serviços Técnicos (UST) , a Unidade de Serviços de Infraestrutura (USI) e a Unidade de Serviços de Nuvem (USN) em suas contratações. Entretanto, diferente do que ocorreu com métricas como a Análise de Pontos de Função, essas métricas carecem de sustentação teórica e empírica. Apenas a título de exemplo, a análise de pontos de função foi desenvolvida em 1979, tem sido aplicada ao redor do mundo e estudada por um sem número de profissionais do setor privado e da academia, os quais produzem desde então críticas, avaliações e propostas de aprimoramento, além de contar com uma instituição responsável por definir mundialmente padrões e técnicas para utilização da métrica, a International Function Point Users Group (Grupo Internacional de Usuários de Pontos de Função – IFPUG; www.ifpug.org) . A métrica de pontos de função não é aplicável em contratos como o da AGU para medição de serviços de infraestrutura, mas seu grau de amadurecimento no mercado pode ser tomado como referência. 
45. 	Por outro lado, diversas equipes de planejamento de contratação endossam e apresentam métricas que não foram tecnicamente bem avaliadas e nem produzidas a partir de dados históricos consolidados e oriundos de múltiplas organizações. Ainda que tivessem sido baseadas em dados históricos organizacionais, o que não ocorre, para piorar a situação, o uso de tais métricas e contratos se espalha por outras organizações públicas por meio das adesões, ampliando o uso de métricas não suportadas pelas características existentes nessas organizações.
46. 	Com relação à aplicação de UST, já são conhecidos vários dos problemas decorrentes de sua aplicação, alguns dos quais já foram inclusive objeto de diversos Acórdãos deste Tribunal:
a) Ausência ou deficiências de catálogos de serviços;
b) Serviços previstos sem vinculação a resultados;
c) Ausência de estudos relativos a esforço e complexidade estimados;
d) Modelos com complexidade elevada, tornando complexa a aferição dos valores a serem pagos;
e) Serviços qualificados como de ‘alta complexidade’ sendo executados por profissionais sem a devida qualificação exigida, o que é indicativo de que a complexidade real não seria aquela estipulada contratualmente; e
f) Ausência de controle efetivo dos indicadores estipulados contratualmente.
47. 	Como exemplo, pode-se citar o Acórdão 916/2015-TCU-Plenário, de relatoria do Min. Sherman, o qual gerou recomendação para que a então SLTI/MP assim alertasse os órgãos sob sua supervisão: 
9.1.6.8. que a utilização de métricas, como Unidade de Serviço Técnico (UST) e Unidade de Medida de Serviços (UMS) , por exemplo, mostra-se inadequada para serviços que não geram resultados ou produtos aferíveis pelo ente público contratante e não se coaduna ao disposto na Súmula TCU 269 (seção 6 do relatório) ;
 (...) 
9.1.6.10. sobre o conflito de interesses decorrente da adoção, em contratações para suporte de infraestrutura de TI ou manutenção de sistemas, de modelos de remuneração em que a contraprestação da empresa contratada seja resultado exclusivo da quantidade de incidentes e problemas ocorridos, sugerindo que estabeleçam, sempre que possível, acordos de nível de serviço que favoreçam a redução de ocorrências dessa natureza e incentivem a boa prestação dos serviços contratados (seção 6 do relatório) ;
48. 	Embora pudesse procurar sanar algumas das falhas relatadas sobre a UST, a forma como foi concebida a métrica USI possui outras falhas, relatadas a seguir.
Falhas na determinação dos valores relativos entre Itens de Configuração – IC
49. 	De antemão, cabe explanar, em apertada síntese, de que maneira foram definidos os multiplicadores correspondentes aos diferentes IC por parte do MMA.
50. 	Durante a etapa de planejamento da contratação, o MMA solicitou a empresas do mercado que fizessem cotações sobre o preço necessário para sustentação de cada um dos itens de sua infraestrutura, como por exemplo:
a) Usuários
b) Caixas Postais
c) Servidores físicos
d) Servidores virtuais
e) Gerenciadores de bancos de dados
51. 	A metodologia estabeleceu então que a sustentação de cada unidade do IC usuário corresponderia 1 USI. Então, por meio dos valores orçados pelos fornecedores para sustentação do total de usuários do MMA, bem como dos totais de Caixas Postais, Servidores físicos e outros itens de configuração, estabeleceu-se uma relação entre esses IC. Por exemplo, a sustentação de uma estação de trabalho Intel compatível corresponde a 1,95 USI, uma caixa postal 0,60 USI e um servidor físico 64,66 USI (peça 116, p. 16) .
52. 	Contudo, a coerência e a razoabilidade dessas relações entre os IC – que é determinante para o preço do contrato – depende integralmente da pertinência e correção das propostas de preço feitas pelas três empresas consultadas durante o planejamento da contratação do MMA, uma delas, inclusive, a própria Hepta. Ou seja, a capacidade da métrica em medir adequadamente o serviço prestado está dependendo de três cotações, as quais são reconhecidamente o critério menos confiável para obtenção de estimativas de preço no mercado de TI, sendo utilizadas apenas em último caso.
53. 	Esse fato apenas ilustra a fragilidade de sua concepção, uma vez que não foi amplamente debatida e submetida a escrutínio público e técnico, o que desaconselha seu uso em larga escala até que tais deficiências sejam avaliadas e sanadas. 
54. 	Mesmo a submissão a um processo competitivo real em uma licitação não é capaz de afastar essa fragilidade, uma vez que as desproporções entre os itens podem guardar discrepâncias e afetar determinados ambientes e/ou a propiciar jogos de planilha durante a execução contratual. 
55. 	Por fim, ainda que as relações entre os itens fossem pertinentes, é prudente recordar que elas poderiam ilustrar apenas o ambiente do MMA, uma vez que pode não refletir adequadamente os ganhos de escala possíveis. Por exemplo, a própria AGU argumenta (peça 107, p. 9) que o ambiente do MMA tende a ser mais semelhante com o da AGU em seus ativos principais (servidores físicos e virtuais, sistemas gerenciadores de bancos de dados) , mas bastante diferente com relação ao número de usuários. Isso significa que a relação de, por exemplo, 1 servidor físico para cada 64,66 usuários pode não ser adequada para o ambiente da AGU, onde essa relação é bem maior. 
Da remuneração variável
56. 	Outro aspecto que chama a atenção no caso concreto, é o fato de que para o item de Melhoria Contínua de Serviços (Anexo IV do TR, peça 79, p. 230-247) , a forma de remuneração utilizada no contrato é semelhante à aplicada em contratos UST, ou seja, baseada em modelos de medição do serviço a ser executado.
Dos riscos de aumento do valor contratado sem impacto nos custos operacionais do contrato
57. 	Outro aspecto que precisa de maior reflexão é quanto aos riscos de aumento no valor contratado (aumento da infraestrutura) que não impactem os custos operacionais, o que representaria aumento das margens de lucro da empresa durante a execução contratual. 
58. 	Nessa situação, ganhos de eficiência decorrentes de mudanças e investimentos seriam aproveitados pela empresa, uma vez que eventual aumento na base de IC, ou seja, na infraestrutura do órgão, implicaria aumento da remuneração da contratada, ainda que ela consiga absorver esse aumento com os recursos que já emprega no contrato. Situação oposta ocorre quando as mudanças e melhorias implicam em redução da infraestrutura, ainda que seja necessário manter-se a mesma operação. 
59. 	Assim, há que se discutir melhor a situação em que o órgão investe recursos ao remunerar a empresa para produzir melhorias tecnológicas que podem não necessariamente reverter em ganhos de eficiência ao contratante, salvo quanto aos aspectos de ganho de qualidade ou se a melhoria resultar em redução nos IC. Se, ao contrário, a melhoria implicar aumento dos IC com o mesmo custo operacional, a contratada é que irá se beneficiar dos ganhos de eficiência na gestão da infraestrutura. Idealmente, os ganhos de eficiência deveriam beneficiar ambas as partes, de modo a incentivar a colaboração e cooperação nessas ações. 
Conclusão
60. 	Como conclusão, os aspectos analisados indicam que há vantagens e desvantagens na adoção da métrica USI. De maneira geral, observou-se que não há rigor metodológico na criação de novas métricas por parte das organizações públicas, o que colaborou para a ocorrência das várias falhas identificadas. Contudo, a métrica USI apresenta algumas vantagens que merecem ser melhor estudadas pelos órgãos centrais, como a redução nos custos operacionais e de fiscalização do contrato, bem como a mitigação de alguns problemas verificados em contratos UST, como o desdobramento de chamados e a presença evidente de conflito de interesses e do paradoxo lucro/incompetência, conforme abordado pela empresa Hepta (parágrafos 33-36) .
II. DA LICITAÇÃO ORIGINAL
a) Dos motivos que fundamentaram a inserção no edital de cláusula com possibilidade de adesão à Ata ARP 001/2017/MMA por órgãos não participantes do planejamento da contratação (‘caronas’) 
61. 	A esse respeito, a segunda instrução técnica trouxe a manifestação do MMA, dispondo da seguinte forma (peça 81, p. 19-20) :
Oitiva do MMA 
131. 	A oitiva do MMA foi no sentido de que o órgão se manifestasse sobre os motivos que fundamentaram a inserção no edital de cláusula com possibilidade de adesão à Ata ARP 001/2017/MMA por órgãos não participantes do planejamento da contratação (‘caronas’) , em atenção ao princípio da motivação dos atos administrativos e aos arts. 3º da Lei 8.666/1993 e 9º, inciso III, do Decreto 7.892/2013.
Manifestação
132. No entendimento do MMA, os licitantes, ao fazerem seus lances, levam em consideração a possibilidade prevista no edital de que outros órgãos poderão aderir à Ata de Registro de Preços, até o limite de um quinto do quantitativo de cada item registrado na Ata, como estabelecido no art. 22 do Decreto 7.892/2013. Nessa ótica, a inserção dessa cláusula no edital proporciona uma vantagem para o órgão gerenciador, pois, uma vez franqueada a adesão de outros órgãos, aumenta-se a concorrência entre os licitantes, ou seja, aumenta-se a oferta de lances, culminando em ganhos de escala com os preços ofertados, situação somente possível mediante a realização de certames no modelo do Sistema de Registro de Preços.
133. Acrescenta que o MMA, em apoio às entidades vinculadas, tem procurado realizar certames licitatórios de forma a atender as necessidades desses entes, quer pela participação conjunta no processo, quer por meio do módulo da Intenção de Registro de Preços, quer pela autorização de adesões a posteriori (peça 38, p. 2) .
134. Considerando que a questão abordada na oitiva do MMA não é central ao objeto da representação, e não tem repercussão na análise do pedido de concessão de medida cautelar, o assunto será analisado oportunamente na instrução de mérito.
62. 	No caso em tela, verifica-se que o MMA admitiu no TR que deu origem à ARP 1/2017/MMA (peça 75, p. 4) a possibilidade de adesão por órgãos não participantes do planejamento da contratação (‘caronas’) . No entanto, ao ser instado a se manifestar, o órgão apresentou justificativas, por meio de seu Secretário-Executivo substituto, informando os motivos que teriam levado o MMA a tal decisão sem, contudo, apresentar evidências da devida motivação do Ato à época da licitação. 
63. 	Sustenta o órgão ter agido em função do possível ganho de escala e, consequentemente, de competitividade do certame ao admitir a ampliação da contratação original (peça 38, p. 4) . Reforça ainda a posição, a manifestação da Coordenação-Geral de Compras e Contratos do MMA (peça 131, p. 3-4) , que não vislumbrou à época motivação para restringir a adesão, uma vez que seria hipótese admitida na legislação e que dela decorriam os benefícios previamente citados. 
Análise
64. 	Para analisar a questão, de antemão, cabe reprodução de trecho de Voto do Ministro Bruno Dantas, no âmbito do Acórdão 1297/2015-TCU-Plenário:
32. Em face de tais considerações, reforço meu entendimento de que a adesão prevista no art. 22 do Decreto 7.892/2013 para órgão não participante (ou seja, que não participou dos procedimentos iniciais da licitação) é uma possibilidade anômala e excepcional, e não uma obrigatoriedade a constar necessariamente em todos os editais e contratos de pregões para Sistema de Registro de Preços. Nesse sentido, conforme defendeu a peça instrutiva, a Fundação licitante, na qualidade de órgão gerenciador do registro de preços em comento, deve também justificar a previsão para adesão de órgãos não participantes.
65. 	De acordo com o princípio da motivação dos atos administrativos, com os arts. 3º da Lei 8.666/1993 e 9º, inciso III, do Decreto 7.892/2013 e com os Acórdãos 757/2015, 1.297/2015 e 311/2018, todos do Plenário do TCU e sob a relatoria do Ministro Bruno Dantas, o órgão deveria ter motivado sua decisão nos autos do planejamento da contratação que resultou na Ata ARP 1/2017/MMA. Por demais elucidativo, reproduz-se a seguir, trecho do Voto do precitado Relator, Ministro Bruno Dantas, por ocasião do julgamento do Acórdão 311/2018-TCU-Plenário:
1. Em primeiro lugar, há que se discutir a própria previsão no edital desta possibilidade, também conhecida como ‘adesão tardia’ ou, mais simplesmente, ‘carona’. Arguido quanto a isso, o órgão não apresentou justificativas plausíveis.
2. Conforme venho reiterando em diversos julgados sob a minha relatoria (a exemplo do item 9.3.4 do Acórdão 757/2015-TCU-Plenário e do item 9.3.2 do Acórdão 1297/2015-TCU-Plenário) , resta claro, à luz do art. 9º, inciso III, in fine, do Decreto 7.892/2013, que a inserção de cláusula em editais licitatórios permitindo a adesão tardia é uma faculdade do órgão. Nessa esteira, é certo que tal ato, embora discricionário, não prescinde de motivação.
3. Tenho constatado que uma cláusula deste tipo (permitindo a adesão tardia) é inserida de forma repetida e impensada em quase todos os editais de pregões para Sistema de Registro de Preços. No mais das vezes, costuma-se alegar que sua inserção seria justificável porque traria alguma espécie de economia de escala. Todavia, trata-se invariavelmente de mera alegação genérica, sem nenhum lastro em estudos técnicos relacionados especificamente ao objeto que se deseja licitar e realizados preliminarmente à contratação que se almeja.
4. A meu ver, a necessidade de motivação é ainda mais essencial em relação a atos de processo licitatório, relacionados à despesa pública e sujeitos à fiscalização contábil, financeira, orçamentária, operacional e patrimonial do TCU quanto à sua legalidade, legitimidade e economicidade. Sobretudo no caso deste ato específico, em que pesa sobre o instituto questionado (a adesão tardia) sérias dúvidas sobre sua legalidade e constitucionalidade, conforme expus nas precitadas deliberações. Assim, cumpre dar ciência ao órgão sobre a falha identificada para que sejam adotadas providências internas que previnam sua recorrência.
66. 	No caso ora sob análise, embora questionado em oitiva, o MMA não apresentou evidências de estudos ou da aplicação de metodologias que tenham motivado tal inserção, limitando-se a apresentar, em sede de oitiva, a justificativa tradicional já previamente combatida pela jurisprudência do Tribunal.
67. 	Em verdade, os problemas com os ‘caronas’ em ARP são tão frequentes em licitações de tecnologia da informação que levaram o Poder Executivo a revisar o Decreto 7.892/2013, que dispõe sobre Sistema de Registro de Preços. Em sua última alteração, o Decreto 9.488/2018 alterou o Decreto do SRP estabelecendo vedação para a adesão à ARP de serviços de TI. Dessa forma, o art. 22, §10, passou a dispor assim:
§ 10. É vedada a contratação de serviços de tecnologia da informação e comunicação por meio de adesão a ata de registro de preços que não seja: (Incluído pelo Decreto nº 9.488, de 2018) (Vigência) 
I - gerenciada pelo Ministério do Planejamento, Desenvolvimento e Gestão; ou (Incluído pelo Decreto nº 9.488, de 2018) (Vigência) 
II - gerenciada por outro órgão ou entidade e previamente aprovada pela Secretaria de Tecnologia da Informação e Comunicação do Ministério do Planejamento, Desenvolvimento e Gestão.
68. 	Ou seja, atualmente uma contratação como esta realizada pela AGU só seria possível se a respectiva ARP tivesse sido previamente autorizada pela Secretaria de Governo Digital (SGD) do Ministério da Economia (ME) ou se a Ata fosse gerenciada pelo próprio ME na condição de órgão central.
69. 	Dessa forma, verifica-se que no caso concreto não houve respeito à jurisprudência da Corte de Contas por parte do MMA, ao não motivar, à época, a decisão por abrir a possibilidade de adesão por parte de outros órgãos que não participaram do certame original. Tendo em vista a ausência de confirmação dos indícios de antieconomicidade na contratação realizada pela AGU, discutida adiante, não será proposto, excepcionalmente, audiência dos responsáveis nesse momento. Contudo, será proposto dar ciência ao MMA acerca da irregularidade verificada, alertando o órgão que, caso sejam identificados indícios de superfaturamento em outros contratos decorrentes da Ata, os responsáveis poderão vir a ser ouvidos em audiência acerca da não motivação da decisão de se abrir a contratação para outros órgãos não participantes do Pregão. 
Conclusão
70. 	Embora tenha motivado sua decisão, em resposta à oitiva, alegando ganho de escala e de competitividade no certame em função da abertura da ARP, o MMA não apresentou evidências de que tenha, à época, justificado sua decisão de abrir a possibilidade de ‘caronas’ em sua ARP, contrariando a jurisprudência desta Corte.
71. 	Tendo em vista não terem sido confirmados os indícios de que a contratação realizada pela AGU seja antieconômica, será proposto dar ciência ao MMA acerca da irregularidade, alertando-o que, caso outros contratos decorrentes da Ata contenham indícios de prejuízos ao Erário, os responsáveis poderão vir a ser chamados em audiência para que apresentem suas razões de justificativa.
b) Da participação do Ministério do Planejamento na IRP da Ata 1/2017-MMA (Achado 5) 
72. 	A atuação do Ministério do Planejamento como partícipe na licitação do MMA foi fundamental para viabilizar a adesão por parte da AGU e foi objeto de vários questionamentos nas instruções preliminares. Tal participação foi relatada pela equipe de inspeção como achado, pois embora não tenha participado do planejamento conjunto da contratação, o MP foi partícipe por meio da fase de IRP, mas não efetivou a contratação. Logo, sua participação meramente formal impactou sobremaneira o tamanho da ata, permitindo múltiplas adesões por parte de outros caronas, incluindo a AGU (Achado 5) .
Situação encontrada
73. 	Preliminarmente à realização da inspeção, em consultas ao sistema de compras e contratos governamentais (Siasg) , não foi possível identificar contrato do Ministério do Planejamento tendo por base a Ata do MMA. Já durante a realização da inspeção, contatos realizados com a área de controle interno do MP lograram confirmar que o Planejamento não aderiu à ARP, embora tenha participado da IRP.
74. 	Conforme constam nos autos (peça 117) , o MP estimou o consumo de 850.000 USI/ano, o que corresponderia a cerca de R$ 27,5 milhões. Conforme consta (peça 14, p. 1) , a ARP era composta dos seguintes quantitativos:
a) MMA: 362.555 (26,19%) 
b) Serviço Florestal Brasileiro (SFB) : 171.904 (12,42 %) 
c) MPDG: 850.000 (61,4 %) 
75. 	A AGU, por sua vez, durante o processo de adesão, estimou o quantitativo de 865.416 USI (peça 24, p. 2) , valor superior até mesmo ao estimado pelo MP. Verifica-se, portanto, que a adesão da AGU somente foi viabilizada em função da participação do MP no referido pregão.
76. Ademais, consulta realizada no sistema Siasg demonstrou que houve oito contratações decorrentes da ARP 1/2017/MMA (peça 134) . Mais uma vez, verifica-se que a participação do MPDG na IRP foi decisiva para a multiplicação de contratos baseados na discutida Ata.
77. 	O procedimento de Intenção de Registro de Preços é regido pelo art. 4º do Decreto 7.892/2013, sendo que seu §6º estabelece que é facultado aos órgãos integrantes do Sisg antes de iniciar um processo licitatório, consultar as IRPs em andamento e avaliar a conveniência de participar. Já o órgão participante deverá, de acordo com o art. 6º, produzir as respectivas especificações ou termo de referência ou projeto básico, de acordo com o que prevêem as Leis 8.666/93 e 10.520/02.
78. 	Embora não se tenha notícia do que motivou a desistência do MPDG em contratar a ARP, pode-se supor que tenha decorrido do resultado do Pregão que sagrou a Hepta como a empresa vencedora. Em apuração adicional, verificou-se que o MPDG participou pouco tempo depois de novo Pregão mediante IRP. No Portal de Compras do Ministério, foi possível fazer o download do Edital do Pregão Eletrônico 6/2017 do Instituto Chico Mendes de Conservação da Biodiversidade (ICMBIO) (peça 127) , também do Ministério do Meio-Ambiente. Nele, o MPDG consta novamente como partícipe da licitação, demandando 650.000 UST de um total de 1.389.392 UST, ou seja, 46,7% da ARP (peça 127, p. 25) . A estimativa da contratação apenas para o Planejamento era de R$ 21.976.500,00 por ano. 
79. 	Como resultado da nova licitação, o Ministério do Planejamento contratou a vencedora, a empresa Central IT Tecnologia da Informação Ltda., firmando o ajuste nº 6/2018 (peça 128) . O contrato assinado teve valor global previsto de R$ 8.183.500,00. Chama a atenção o contraste entre o valor estimado (quase R$ 22 milhões) e o valor contratado (pouco mais de R$ 8 milhões) , demonstrando, muito provavelmente, a fragilidade da pesquisa de preços, uma vez que foi obtida a partir de média simples de outros contratos baseados em UST, possivelmente bastante distintos uns dos outros.
80. 	Independente dos fundamentos da decisão do MP de desistir da contratação da ARP 1/2017/MMA, questiona-se os riscos envolvidos. A participação em uma IRP com estimativa de volumes altos pode impactar significativamente o mercado, uma vez que elevados quantitativos, associados ao multiplicador para adesões previsto no art. 22, §4º, do Decreto 7.892/2013, pode ampliar sobremaneira a escala da licitação. Foi justamente o que aconteceu no caso concreto. A IRP declarada pelo MP ampliou o volume licitado, o que viabilizou oito contratações, inclusive a aquisição feita pela AGU.
81. 	Ademais, sabe-se que raramente órgãos gerenciadores das ARP avaliam criticamente os instrumentos de planejamento dos partícipes, o que torna possível a órgãos interessados manifestarem sua IRP sem grandes impactos ou controles. Assim, embora, na prática, represente considerável influência nas futuras contratações sem nova licitação por parte dos caronas, há poucos controles sobre essa ação. A última revisão do Decreto 7.892/2013, feita pelo Decreto 9.488/2018, limitou o multiplicador para adesão de caronas (de 5x para 2x) , mas, ainda assim, o impacto das IRP pode ser alto. Sem controles, mesmo um órgão sem a intenção ou orçamento para efetivar a contratação, desempenha grande poder e pode impactar o mercado. 
82. 	Uma ARP tem efeitos indesejáveis também quando as empresas passam a ofertar os seus serviços e produtos registrados e influenciar órgãos que não tinham em seus planejamentos aquelas necessidades. Forma-se então um verdadeiro mercado paralelo de atas, onde há elevados riscos de prejuízos à integridade, à isonomia e à legalidade das contratações.
83. 	Com efeito, entende-se necessário efetuar recomendação ao Ministério da Economia, por meio de sua Secretaria de Gestão, para que tome ciência e avalie os riscos envolvidos em manter no cálculo do tamanho das IRP os quantitativos de órgãos que participam, mas não contratam os respectivos quantitativos que demandaram, adotando as providências que entender pertinentes. 
III. DA ADESÃO DA AGU À ARP 1/2017/MMA
84. 	A adesão da AGU à ARP 1/2017/MMA é um dos aspectos centrais da representação, tendo sido objeto de oitivas e avaliada durante a inspeção. Um dos achados constatados na inspeção foi justamente em função de irregularidades no processo de adesão à ARP 1/2017-MMA, em função do descumprimento de etapas obrigatórias e da realização de pesquisa de preços deficiente (Achado 1) .
85. 	A seguir, os problemas identificados no Achado serão relatados e analisados conjuntamente com as oitivas dos responsáveis.
a) . Das deficiências na pesquisa de preços que fundamentou a adesão da AGU à ARP 1/2017/MMA (Achado 1) 
Oitiva da AGU
86. 	Em resposta à oitiva que requeria que a AGU se manifestasse sobre os fatos apresentados na instrução da unidade técnica, o órgão reiterou sua posição sobre os procedimentos que antecederam a adesão à ARP. Em síntese, a AGU alega (peça 107, p. 2-3) :
a) que adotou todos os passos previstos na legislação, em particular o que prevê o art. 2º da IN 5/2014 SLTI/MP, perfazendo pesquisa no Painel de Preços do MPDG, em contratações similares de outros entes públicos, e em mídias e sites especializados;
b) que ‘somente após priorizar os parâmetros previstos nos incisos I e II do art. 2º da IN 05/2014, conforme determina o §1º daquele artigo, e após ter concluído não haver preços para o referido serviço em mídias especializadas, a equipe técnica da AGU lançou mão do último recurso previsto na IN 05/2014, procedendo à pesquisa junto a fornecedores’;
c) que o modelo de USI ainda é relativamente recente e por isso seria natural a predominância de outros modelos no Painel de Preços e nas pesquisas;
d) que não haveria outras fontes que não as consideradas no ETP e que permitiram formar convicção sobre a vantajosidade dos preços registrados na Ata;
e) que se presumem legítimos os atos praticados pelo órgão gerenciador e partícipes;
f) que em sua pesquisa junto a fornecedores obteve valor que superava 30,67% o valor da USI registrada na ata;
g) que a pesquisa junto a fornecedores conduzida pela AGU se mostrou compatível com aquela elaborada pelo MMA, fato que corrobora a presunção de legitimidade do ato original; 
h) que não é adequado presumir uma fraca disputa pelo primeiro lugar em função da dinâmica observada no pregão, pois há inúmeras situações possíveis, inclusive uma em que os licitantes já estejam próximos de seus preços finais à altura do tempo aleatório;
i) que quando o preço da vencedora foi sobrepujado pela primeira vez, o valor do lance (R$ 21,90) já se encontrava 33% inferior ao preço estimado, o que já seria relevante, tendo sido encerrado o pregão com 41,34% de redução;. 
j) que apenas no aleatório o preço caiu cerca de 27%, o que traz evidências de competição;
k) que todo o contexto que envolve o gestor deve ser observado nos termos dos novos dispositivos da Lei de Introdução às Normas do Direito Brasileiro (LINDB) .
Análise
87. 	De acordo com os normativos aplicáveis, a contratação por meio de adesão a uma ata de registro de preços também precisa ser precedida das devidas etapas preparatórias, tais como a pesquisa de preços e o planejamento da contratação (IN 4/2014-SLTI-MP, art. 9º, §2º, inc. III) .
88. 	Ainda de acordo com a IN 4/2014-SLTI-MP, assim dispõe o art. 22: 
A estimativa de preço da contratação deverá ser realizada pelos Integrantes Administrativo e Técnico para elaboração do orçamento detalhado, composta por preços unitários e fundamentada em pesquisa no mercado, a exemplo de contratações similares, valores oficiais de referência, pesquisa junto a fornecedores ou tarifas públicas.
89. 	De maneira mais específica e contemporânea, a IN 3/2017/SEGES/MP atualizou a IN 5/2014 que regulamentava o processo de pesquisa de preços para a contratação de bens e serviços em geral, estabelecendo uma prioridade sobre as fontes a consultar. De acordo com a nova redação do art. 2º da IN 5/2014/SLTI/MP, §1º, a pesquisa de preços deverá ser realizada prioritariamente com base nos preços disponíveis no Painel de Preços oficial do governo e com base em contratações similares de outros entes públicos. Ainda, informa o dispositivo que os parâmetros previstos no artigo podem ser usados de forma combinada ou não.
90. 	A legislação também prevê que a pesquisa de preços com fornecedores é uma das últimas opções disponíveis, pois prioriza a verificação de contratações similares e o painel de preços oficiais (art. 2º, §1º, IN 5/2014-SLTI-MP) .
91. 	A jurisprudência do TCU, por sua vez, há muito tempo dispõe acerca da necessidade de comprovação da vantajosidade da adesão às Atas de Registro de Preço. Segundo Relatório do Ministro Valmir Campelo, por ocasião do Acórdão 1793/2011-TCU-Plenário, todas adesões devem passar por tal comprovação:
159. Cabe ressaltar que toda contratação, inclusive as realizadas por meio de adesões a atas de registro de preço, devem ser precedidas de ampla pesquisa de mercado, visando caracterizar sua vantajosidade sob os aspectos técnicos, econômicos e temporais, sem prejuízo de outras etapas do planejamento, conforme previsto na legislação correlata e jurisprudência deste Tribunal
92. 	No caso concreto, ao contrário, verifica-se que a AGU realizou adesão à Ata 1/2017/MMA sustentando sua análise de preços com base em mera cotação de preços com fornecedores (peça 79, p. 1-43 e peça 80, p. 2) , o que resultou no Contrato 17/2018 assinado com a empresa Hepta.
93. 	Observa-se, ademais, que a AGU, embora estivesse realizando pesquisa para fundamentar sua nova licitação, ao resolver aderir à ARP 1/2017-MMA ignorou os contratos e informações de mercado que vinha coletando. 
94. 	De acordo com as informações obtidas em entrevistas durante a inspeção, os técnicos teriam entendido inicialmente que a modalidade de contratação por meio do uso da métrica USI era a solução preferencial para atendimento às necessidades da AGU. A partir de então, teriam tentado localizar contratos semelhantes, mas que não tiveram sucesso, uma vez que a métrica é de uso bem mais recente que a métrica UST. Com efeito, entenderam que não havia outra alternativa a não ser consultar os fornecedores para obtenção de cotações.
95. 	Os autos corroboram tal afirmação (peça 77, p. 57-51) , pois, à época, a AGU concluiu que a maioria dos contratos analisados não possuía significativa semelhança com a necessidade da AGU. Aduz que relacionou contratos para uma possível pesquisa de preços mais ampla, que contemplasse todos os modelos citados. Contudo, ao final, alega inviabilidade de comparação de preços com a métrica UST e termina, por fim, recorrendo à pesquisa junto a fornecedores.
96. 	O mapa de preços pesquisado pela AGU trouxe cinco cotações, conforme demonstra a figura obtida dos autos (peça 77, p. 62) :
97. 	A AGU recebera uma cotação de preços inferior ao que seria gasto com a ARP do MMA – a da empresa Sonda. Porém, a própria AGU trata de questionar a validade da cotação, pois ‘ (*) Apesar da proposta com o menor preço, apresentada pela empresa SONDA, não ter trazido qualquer detalhamento dos serviços, ainda assim os valores nela constantes foram considerados para o cômputo das médias.’ (peça 77, p. 62) . Por outro lado, a AGU não trouxe a mesma ressalva para questionar a cotação da empresa Cast – a maior e bem acima de todas as outras – e que também não apresentou preços individualizados por item, limitando-se a especificar o valor mensal da contratação (peça 79, p. 18) . Ademais, foi constatado que a decisão pela adesão à ARP se deu antes do recebimento de todas as cotações (peça 77, p. 17 e peça 79) .
98. 	Por fim, ao contrário do que estabelece a legislação e a jurisprudência, a AGU termina por fundamentar suas conclusões com base em pesquisas que não costumam refletir os preços de mercado. 
99. 	O pretexto de que contratos sob uma nova métrica não são comparáveis aos anteriores é conveniente para se adotar como único parâmetro a consulta a fornecedores. Na verdade, a contratação de prestação de serviços de infraestrutura é comum na Administração Pública, não se podendo invocar sua originalidade para descartar a comparação de preços com outros contratos, mesmo que fossem necessários estudos e adaptações para comparar os preços praticados.
100. 	Além disso, raramente dois contratos são idênticos, mesmo quando baseados em UST, de modo que a comparação direta entre os valores adotados para UST em duas licitações distintas, se feito sem ajustes, é temerária, uma vez que há características diferenciadas que afetam o valor da UST e, consequentemente, os preços do contrato. Comparar o preço de UST de duas licitações diferentes, com catálogos diferentes e com metodologias diferentes, equivaleria a ‘comparar o preço de quilo de ouro com quilo de bronze’.
101. 	Dessa forma, a legislação estabelecia e previa os instrumentos que tanto o MMA na licitação original, quanto a AGU por ocasião da adesão deveriam ter adotado: a comparação de preços com contratações similares, especificando-se a metodologia utilizada na comparação.
102. 	Se o argumento de que se trata de uma métrica nova fosse válido, praticamente toda nova licitação – que normalmente efetua alterações em suas métricas – estaria limitada à cotação de preços com fornecedores.
103. 	Dessa forma, não devem prosperar os argumentos da AGU de que agiu em conformidade com a legislação, ao recorrer à cotação de preços somente após ver frustrada sua pesquisa por contratos semelhantes, uma vez que ignorou sem justificativas aceitáveis todos os contratos que utilizavam métricas distintas de USI.
104. 	A respeito da redução obtida, conforme já amplamente debatido na jurisprudência, os preços obtidos em cotações não são confiáveis, haja vista não decorrerem de processo competitivo e não haver confiança na informação prestada pelos fornecedores, uma vez que a resposta a consultas do gênero não traz qualquer benefício aos fornecedores, os quais raramente ofertam preços competitivos mediante estudo detido das condições da contratação. Nesse sentido, podem ser relacionados os Votos proferidos no âmbito do Acórdão 1204/2014-TCU-Plenário, Min. Revisor Augusto Sherman e, embora não contemporâneo à licitação, mas por demais didático, o Voto do Min. Walton Alencar Rodrigues, no bojo do Ac. 420/2018-TCU-Plenário:
Ac. 1.204/2014-TCU-Plenário, Voto Revisor, Min. Augusto Sherman
17. 	O Sistema de Registro de Preços, ao passo em que proporciona à Administração ganhos em termos de eficiência e economicidade, pode implicar em contratações desvantajosas se desacompanhadas do devido planejamento. Especificamente no caso dos ‘caronas’, é imprescindível a demonstração da vantajosidade do preço e da adequação do objeto da ARP às reais necessidades da entidade.
18. Em que pese a pesquisa prévia de mercado realizada pela Embratur, com apenas 2 empresas (item 12 acima) , entendo que não há elementos nos autos capazes de comprovar a vantajosidade dessa contratação. Caso optasse por realizar uma licitação, a entidade poderia atrair uma quantidade superior de interessados, além de ter a liberdade na definição do objeto da licitação, adequando os serviços e seus quantitativos às exatas necessidades da autarquia.
Ac. 420/2018-TCU-Plenário, Voto Rel. Min. Walton Alencar Rodrigues
Também não se pode acolher a alegação de que a adesão à ata de registro de preços foi vantajosa para administração, baseada na mera comparação dos preços nela praticados com os obtidos por meio da pesquisa que instruiu o procedimento licitatório inaugurado no âmbito do Ministério, posteriormente abandonado em razão da contratação da empresa [beneficiária da ata].
Os preços apresentados ao Ministério da Saúde, pelas empresas [omissis], na fase de pesquisa de preços, não servem como parâmetro único e suficiente para aferição da regularidade dos valores contratados, em razão das diferentes condições em que tais preços foram ofertados.
Não se pode olvidar que, em regra, as empresas que atendem a consultas realizadas na fase interna da licitação têm conhecimento de que os preços informados não serão os efetivamente contratados. Da mesma forma, sabem que as informações prestadas nessas consultas não vinculam as propostas que eventualmente apresentarão na fase externa. Por isso, com vistas a se manterem competitivas, tendem a superestimar os valores inicialmente informados.
Não fosse assim, não seriam tão comuns os descontos substanciais que são oferecidos pelas licitantes, especialmente nos pregões eletrônicos, nos quais verifica-se considerável diminuição das respectivas margens de lucro, no decorrer da fase de lances.
A par desse defeito, acompanho o entendimento da Secretaria de Recursos de que o Ministério da Saúde não se socorreu de outras importantes fontes, a exemplo de licitações e contratos similares realizados no âmbito da administração pública, com o intuito de aferir a adequação dos preços praticados na ata da CEAL.
105. 	O fato de a pesquisa realizada pela AGU ter sido semelhante àquela realizada pelo MMA em nada afasta a irregularidade, uma vez que ambas partem de fonte não suficiente para aferição da regularidade dos valores cobrados, ampliada pelo fato de a pesquisa apenas estar sendo utilizada para fundamentar uma adesão, o que diminui ainda mais a expectativa das empresas de virem a fornecer o objeto do contrato. 
106. 	Quanto às alegações de que houve competitividade no certame, embora sejam discutidas em seção própria, elas não servem para afastar a obrigação normativa de se realizar ampla pesquisa de preços, especialmente com base em contratações similares, o que não foi realizado no presente caso sob a justificativa de adoção de métricas diferentes.
107. 	Tendo em vista que, conforme será apresentado adiante na seção de análise econômico/financeira, não se verificou de maneira evidente um superfaturamento no Contrato, propor-se-á dar ciência à AGU das irregularidades encontradas na precitada pesquisa de preços.
b) Irregularidades no processo de adesão à ARP 1/2017-MMA, em função do descumprimento de etapas obrigatórias (Achado 1) 
Oitiva da AGU
108. 	De acordo com a segunda instrução preliminar (peça 81, p. 15) , embora tenha sido instada a se manifestar em sede de oitiva, a AGU não teria se manifestado sobre o item que questionava se o ETP que fundamentou a adesão à ARP 1/2017/MMA e o respectivo DOD haviam sido elaborados posteriormente ao pedido de adesão à respectiva ata.
109. 	O item ‘e’, objeto da oitiva que constou do Ofício 280/2018-TCU-Sefti (peça 31) , de 12/6/2018, assim questionava:
e) se pesquisas junto a fornecedores para coleta de estimativas de preço consignadas no Estudo Técnico Preliminar que referendou à adesão à ARP 001/2017/MMA, e a assinatura do Contrato 17/2018, assim como o DOD referente à contratação, foram realizados em datas posteriores às datas dos ofícios em que foram formalizados o pedido de adesão da AGU à ata SRP 001/2017 e a aceitação por parte da empresa Hepta Tecnologia e Informática Ltda.;
110. 	Contudo, em exame mais detido dos autos, e tendo em vista o princípio da busca pela verdade material, verifica-se que a AGU respondeu tal questionamento por meio de sua manifestação, a qual descreveu o procedimento de adesão à Ata de maneira geral, à peça 44, item 6, do qual extraem-se as informações que são reproduzidas a seguir.
111. 	Em sua primeira manifestação, contudo, a AGU já apresentara, em síntese (peça 44, item 6, p. 33-37) :
a) Que vinha tendo inúmeros problemas com o Contrato 55/2014, tendo iniciado estudos para nova contratação em janeiro de 2017;
b) Que os trabalhos se intensificaram em junho de 2017, quando um grupo de trabalho começou a estudar modelos alternativos à UST;
c) Que se estudava um modelo de pagamento fixo com medição de níveis de serviço e que havia preocupação tanto com eventual precificação por parte das empresas com base no número inflado de atendimentos que eram prestados no contrato anterior (desdobramento de chamados) , quanto pela forma de medição fixa não espelhar adequadamente eventual redução (ou aumento) do parque de itens de configuração da AGU;
d) Que durante o processo, a partir do conhecimento da métrica USI, passou-se a formatar o objeto da contratação dentro dessa métrica, conforme os diversos documentos internos construídos comprovariam;
e) Que, conforme anteriormente já relatado, após entenderem inviável a comparação com UST, passaram a realizar reuniões e cotações com fornecedores e, posteriormente, iniciou-se a busca por atas de registro de preço vigentes;
f) Que após a identificação da ata do MMA, ainda se realizou visita aos órgãos gerenciadores e partícipes a fim de coletar mais informações relativas ao modelo de execução.
112. 	Por fim, a autarquia declara que resta devidamente esclarecido como foi definido o novo processo de contratação de adesão à ARP em lugar do processo de contratação próprio anteriormente instaurado.
Análise
113. 	A IN 4/2014/SLTI/MP estabelece em seu art. 11 que a fase de planejamento tem início com o recebimento pela área de TI do Documento de Oficialização da Demanda (DOD) , de responsabilidade da área requisitante e cujo conteúdo está expresso na legislação. Posteriormente, de acordo com o art. 9º da IN 4/2014 do SLTI/MP, a fase de planejamento é composta pela instituição da equipe de planejamento, pelo estudo técnico preliminar (ETP) da contratação, análise de riscos e elaboração do termo de referência ou projeto básico. Ainda de acordo com o §2º, inciso III, mesmo no caso de adesão à ARP é necessário instituir a equipe de planejamento e elaborar o ETP. 
114. 	Mais recentemente, a IN 4/2014/SLTI/MP foi substituída pela IN 1/2019/SGD/ME. Porém, permanece a regra de que todas as etapas do planejamento são obrigatórias, mesmo no caso de adesão a atas de registro de preço, conforme dispôs o art. 9º, §1º, inciso IV, da IN 1/2019/SGD/ME.
115. 	A análise dos autos e o exame do processo administrativo de adesão feito durante a inspeção permitiram verificar que houve descumprimento desses normativos na contratação em comento. A análise da linha do tempo das etapas realizadas pelas instâncias e servidores da AGU no processo de adesão à ARP 1/2017-MMA (peças 73, 77, 79 e 80) , demonstra que o pedido e o procedimento de adesão à ata foram concluídos antes da finalização da pesquisa de preços, da finalização do DOD e do ETP, revelando que a decisão de adesão foi tomada antes mesmo da finalização dos procedimentos necessários.
116. 	Para melhor entendimento, a tabela abaixo apresenta cronologia dos eventos que antecederam a assinatura do contrato:
	Data
	Evento

	9/3/2018
	Reunião entre AGU e MMA (peça 73, p. 1) para conhecer detalhes sobre a execução do contrato da Hepta e o MMA. A AGU informa que já estava em contato com a empresa Hepta anteriormente. Os integrantes do MMA quando indagados não souberam informar quanto a atendimento em unidades no interior do Brasil.

	12/3/2018
	Consulta/solicitação realizada à empresa Hepta e ao Ministério do Meio-Ambiente acerca da possibilidade de adesão à ARP 1/2017-MMA (peça 77, p. 2-10) 

	12/3/2018
	Resposta da empresa Hepta à consulta/solicitação formulada pela AGU, dando ciência e manifestando aceite e interesse na adesão da AGU à ARP 1/2017-MMA (peça 77, p. 11) 

	12/3/2018
	Reunião entre AGU e Agência Nacional de Águas (peça 73, p. 5) com o mesmo objetivo da reunião feita com o MMA

	12/3/2018
	Conversa telefônica entre representante da AGU e o IBAMA (peça 73, p. 7) .

	13/3/2018
	Empresa SondaIT apresenta sua cotação de preços (peça 79) 

	14/3/2018
	Reunião entre AGU e SFB (peça 73, p. 3) com o mesmo objetivo da reunião feita com o MMA. 

	14/3/2018
	Empresa Cast apresenta sua cotação de preços (peça 79) 

	15/3/2018
	Registro eletrônico da Ata indica ‘adesão enviada para análise’ e ‘adesão aceita pelo gestor’ (peça 77, p. 17) 

	15/3/2018
	Empresas Infosolo e Memora apresentam suas cotações de preços (peça 79) 

	16/3/2018
	Coordenação de licitações do MMA informa os responsáveis da AGU que houve autorização gerada pelo sistema SIASG para adesão à ARP 1/2017-MMA (peça 77, p. 19) 

	19/3/2018
	Empresa Vert apresenta sua cotação de preços (peça 79) 

	20/3/2018
	Assinatura do DOD e do ETP pelos servidores da AGU (peça 107, p. 24) 

	20/3/2018
	O Coordenador-Geral de Planejamento e Gestão Estratégica de TI submete o pedido de adesão à Ata do MMA à apreciação da Superintendência de Administração (peça 80, p. 1) , já acompanhado do Termo de Referência. 

117. 	A partir da análise dos eventos, em que pese a AGU tenha esclarecido que vinha efetivamente realizando estudo para realizar uma nova contratação e que mudou de direção ao conhecer a métrica USI, não pairam dúvidas acerca da cronologia dos fatos. Verifica-se que a adesão à ARP foi solicitada ao MMA e à Hepta antes do recebimento de qualquer cotação de preços. Além disso, a resposta da empresa e da coordenação de licitações do MMA também foi recebida antes do recebimento de todas as cotações de preço indicadas pela AGU para fundamentar o processo. Por fim, restou evidente que o DOD, o ETP e o TR foram assinados posteriormente ao pedido de adesão à ARP. 
118. 	No caso sob análise, verificou-se que houve uma mudança de estratégia por parte da AGU, tendo iniciado a partir da formulação de um planejamento para uma nova contratação, mas tendo terminado pela opção de aderir a uma ata de registro de preços já existente. Caso não houvesse optado pela adesão, a ARP 1/2017/MMA poderia até mesmo integrar o estudo de mercado e de soluções que vinha a AGU realizando durante seus estudos técnicos preliminares. 
119. 	Em tese, deveria a AGU ter modificado seus estudos técnicos preliminares, realizado pesquisa de preços para confirmar a vantajosidade da ata de registro de preços para só então formalizar o pedido de adesão à Ata. 
120. 	Quando se associa o descumprimento do rito processual à irregularidade na pesquisa de preços, verifica-se que esse procedimento foi realizado apenas para cumprir a formalidade e conferir aparência regular ao ato, em vez de se prestar a verificar efetivamente a vantajosidade da contratação. 
121. 	Durante a realização da inspeção, técnicos integrantes da equipe de planejamento e outros que acompanharam o procedimento foram entrevistados para avaliação das causas dessas irregularidades. De maneira unânime e coerente, os técnicos afirmaram que a decisão de adesão à ARP foi técnica, baseada nos estudos que realizaram e na experiência difícil que vinham tendo ao gerenciar e fiscalizar o contrato baseado em UST firmado com a B2Br. 
122. 	A equipe de inspeção pôde deduzir das entrevistas que os estudos e reuniões que a área técnica da AGU realizou resultaram na identificação da métrica da USI, a qual se mostrou mais aderente às necessidades do órgão, pois resultaria em menor custo para operacionalizar o contrato e se constituiria em uma maneira mais transparente e objetiva de se medir o serviço prestado. A partir de então, a AGU teria começado a avaliar as atas existentes para verificar qual delas poderia lhe servir. 
123. 	Segundo as entrevistas, a ARP do ICMBIO foi descartada por não incluir o serviço de atendimento (0800) , que seria indispensável no modelo pretendido pela AGU, restando a ARP do MMA, que incluía tal serviço. 
124. 	Quando questionados acerca da inversão de etapas, com a efetivação da adesão antes do término das pesquisas de preços, a maioria dos servidores não apresentou justificativas, afirmando desconhecer as razões do ocorrido e reiterando o caráter técnico da decisão. O atual gestor do contrato e Diretor de TI foi o único a prover esclarecimento. Afirmou que, provavelmente, à época, as tratativas com a Hepta foram realizadas em paralelo às pesquisas de preço para conferir maior celeridade à contratação. Argumentou ainda que a DTI tem trabalhado para que seus processos espelhem, da forma mais precisa possível, a realidade das pesquisas e procedimentos que realiza, mas que muitas vezes, os estudos e a elaboração de artefatos (como o ETP, por exemplo) são realizados fora dos autos, deixando-se para registrar no processo apenas a versão final do artefato, a qual já pode ter sido desenvolvida ao longo de um período.
125. 	O fato inconteste é que houve sim tratativas junto ao MMA e à Hepta com a finalidade de se aderir à ARP, antes do recebimento das cotações de preço. É improvável que, mesmo tendo se reunido com as empresas, a AGU já tivesse conhecimento das cotações que seriam apresentadas. Logo, é possível deduzir que, no mínimo, a AGU já estava determinada a aderir à ARP e que aguardava apenas as pesquisas de preço para certificar-se de que a decisão tomada seria legalmente justificável. Configurou-se, pelo menos, uma inversão de etapas, sem que as pesquisas tenham efetivamente dado suporte à avaliação da vantajosidade da adesão.
126. 	Contudo, as informações colhidas na inspeção colaboram para mitigar a gravidade dos fatos. As entrevistas realizadas com técnicos durante a inspeção não trouxeram indícios de que teria havido má-fé no processo de adesão. Ao contrário, as informações recebidas sugerem que a decisão foi técnica, respaldada pelos estudos, reuniões e experiências que o órgão teve com contratações do gênero. Nada obstante, ao desrespeitar os trâmites e análises prévias necessárias, especialmente a realização de uma pesquisa de preços robusta, a AGU incorreu no risco de realização de uma contratação onerosa.
127. 	Por isso, por prudência, entendeu-se necessário avaliar a economicidade da contratação durante a inspeção, ante os riscos existentes. O estudo está consignado mais adiante, mas, de maneira geral, considerando o escopo e ajustes realizados no contrato, não foi possível identificar superfaturamento evidente.
Conclusão
128. 	Dessa forma, tendo em vista que não foram identificados indícios de má-fé, que as entrevistas indicam que a decisão foi técnica e na busca da melhor solução para a AGU e que as análises realizadas na inspeção não foram capazes de identificar evidente superfaturamento, entende-se que, embora o processo de adesão tenha sido irregular, não caberia promover a audiência dos responsáveis por irregularidade grave, uma vez que há justificativas técnicas para a adesão. Dessa forma, conclui-se que deve ser dada ciência à AGU acerca das irregularidades verificadas no procedimento para que sejam adotadas medidas evitando que a situação se repita.
c) Da decisão de aderir à ARP 1/2017/MMA, apesar da incompatibilidade entre o dimensionamento e a abrangência do objeto registrado naquela ata e as necessidades da AGU, dadas pela configuração do seu parque tecnológico muito maior em termos de itens de configuração e de distribuição geográfica; e
d) Da contradição entre o dimensionamento do parque da AGU e do MMA e as respectivas quantidades de USI contratadas
Oitiva da AGU
129. 	Em relação à compatibilidade entre o seu parque tecnológico e os valores e itens registrados na ARP 1/2017/MMA, a AGU, em síntese, assim se posicionou (peça 107, p. 6-10) :
a) que a análise do objeto deve contemplar não apenas o órgão gerenciador, mas também os partícipes, pois a ata registrada totaliza 1.384.459 USI homologadas, comportando com folga as 865.416 USI demandadas pela AGU;
b) que o Ministério do Planejamento é órgão também com abrangência nacional e que objetivava atender 33 localidades diferentes abrangendo as Superintendências Regionais da Secretaria de Patrimônio da União e as Secretarias de Administração do MP, presentes em diversas cidades brasileiras;
c) que a demanda da AGU é semelhante à do MPDG, o qual registrou cerca de 850.000 USI;
d) que nem todos os itens de configuração possuem o mesmo peso na composição do custo de sustentação, pois esse depende da relevância para a infraestrutura e da complexidade (diversidade tecnológica) ;`
e) que quanto maior a diversidade tecnológica e a relevância de um item para a infraestrutura, maior a quantidade de USI para sua sustentação;
f) que a diversidade tecnológica e a relevância para a infraestrutura podem variar de ambiente para ambiente e que o modelo de USI permite ajustar essas diferenças;
g) que as maiores diferenças entre os ambientes da AGU e do MMA concentram-se em itens de menor peso no cômputo da USI, a saber: usuários, estações de trabalho e caixas postais de correio eletrônico;
h) que entre os itens de maior peso na composição do custo, as diferenças entre MMA e AGU são pequenas;
i) que os itens de maior relevância, que demandam mais USI para serem atendidos e profissionais mais qualificados, e, portanto, a parte mais relevante do contrato, concentram-se nas unidades da AGU em Brasília.
130. 	Além disso, a AGU apresentou uma lista de benefícios suspostamente já alcançados com o Contrato 17/2018, resumidos a seguir (peça 107, p. 10-11) :
a) Redução do tempo médio de chamados, de 3d15h20min do Contrato 55/2014 (2018) para 19h12min.
b) Maior número de unidades da AGU com atendimento técnico presencial, já que o Contrato 17/2018 não prevê o fornecimento de postos de trabalho, mas de prestação de serviços, cabendo à AGU avaliar o resultado dos serviços prestados. No novo modelo, 58 novas unidades da AGU foram contempladas com a presença de técnicos residentes, que antes eram atendidas mediante deslocamento ou subcontratação. O número total de profissionais alocados para atender à AGU teria passado de 66 (Contrato 55/2014) para 147  (Contrato 17/2018) ;
c) Melhoria no sistema de monitoramento dos itens de infraestrutura;
d) Instalação de novos computadores (substituição de 2.933 estações de trabalho) sem pagamento adicional para atendimento dos chamados decorrentes deste serviço;
e) Atendimento das demandas represadas sem custo adicional (estimadas em cerca de 160 mil UST no Contrato 55/2014) , que, no contrato 17/2018, são classificadas como Serviços de Manutenção de Saúde Operacional e não de Melhoria Contínua de Serviços, já que constam como itens de configuração já sustentados e mantidos. A substituição de equipamentos por novos ou a atualização de versões de softwares também são consideradas no âmbito da manutenção de saúde operacional;
f) Redução no número total de chamados, já que não há no contrato atual a prática de desdobramento de chamados;
g) Níveis de serviço menores, em função do não desdobramento dos chamados e, consequentemente, dos prazos de atendimento;
h) Aumento de satisfação dos usuários, com elogios que apresenta como anexo.
Oitiva do MMA
131. 	Sobre o item de oitiva que lhe coube, o MMA se posicionou a partir da Nota Técnica 2.650/2018-MMA (peça 117) . Em relação ao fato de a diferença total de USI contratada pela AGU e pelo MMA ser de 138,7% enquanto alguns itens chegam a variar cerca de 588%, o Ministério entende que a análise empreendida pela Sefti precisa de complementação.
132. 	Inicialmente, o MMA tece considerações acerca do estabelecimento da metodologia USI  (peça 116) , aspecto já discutido no trecho inicial desta instrução. Na sequência, em resumo, a Nota informa que a análise empreendida precisa ser complementada pela informação quanto aos diferentes custos unitários de cada IC e seus fatores de ajuste, como relevância para a infraestrutura e diversidade tecnológica (peça 117, p. 3-4) :
aparentemente, não foram considerados os diferentes custos unitários para sustentação de cada tipo de IC, bem como os atributos de diversidade e relevância adotados para os referidos tipos para a elaboração da tabela comparativa apresentada pela Sefti. Exemplificando a situação levantada no item 68 do relatório elaborado pela Sefti, as maiores divergências em termos de quantidade de IC estão concentradas naqueles que possuem baixo peso (quantidade de USI para consumo unitário) , como usuários, estações de trabalho e caixas postais (média de 1,18 USI/IC) . Por outro lado, percebe-se que os ambientes tecnológicos do MMA e AGU se assemelham em termos quantitativos quando considerados os IC que compõem a infraestrutura (servidores de rede, storage, etc) e que possuem pesos significativamente maiores que o de um do tipo Usuários, por exemplo.
133. 	Adiciona, ainda, a Nota Técnica que os estudos realizados para a contratação foram realizados com objetivo inicial de atender às necessidades do MMA e do SFB, em harmonia com os planejamentos de TI dos órgãos em questão. Posteriormente, após a divulgação da IRP, é que o MPDG teria manifestado interesse em participar do referido processo indicando os respectivos quantitativos demandados. 
134. 	O MMA ainda aduz que é de responsabilidade de cada órgão participante decidir sobre a conveniência e oportunidade da contratação, bem como a execução das respectivas etapas de planejamento, nos termos da IN 4/2014-SLTI-MP.
Oitiva da Hepta
135. 	A esse respeito, a empresa Hepta argumenta inexistir qualquer contradição (peça 108, p. 19-21) , pois:
O que ocorre é que itens de configuração distintos apresentam níveis distintos de complexidade, de criticidade e de disponibilidade, exigindo níveis distintos de esforço da Contratada para a sua sustentação, o que implica no estabelecimento de quantidades distintas de USI’s para a sustentação de itens de configuração distintos.
No caso em análise, os itens de configuração com maior variação quantitativa são aqueles que exigem menor quantidade de USI’s para a sua sustentação, de forma que acabam por impactar em menor escala na quantidade total de USI’s contratadas. 
Desta forma a simples variação quantitativa de itens de configuração nada representa no comparativo com a variação no quantitativo de USI’s e, consequentemente, nos valores obtidos em Reais.
136. 	De acordo com a empresa, não há incongruência, pois isso decorreu de que esse fato não foi considerado pela análise feita pela unidade técnica. Além disso, critica que, por flagrante desconhecimento a respeito da metodologia de formação de USI definida no Pregão que dera origem à ARP, a análise da Sefti foi feita agrupando-se indevidamente IC distintos que exigem USI distintos, invalidando, a seu ver, qualquer análise ou conclusão com base nos dados dispostos na instrução.
137. 	Por fim, procura destacar que possui capacidade técnica suficiente para atender a volumetria aderida pela AGU, apresentando extrato de outras contratações. Afirma, ainda, que a unidade técnica já teria considerado como plausíveis as justificativas apresentadas pela AGU para adesão à Ata gerenciada pelo MMA.
Oitiva da B2Br (peça 109, p. 8-10) 
138. 	Em resumo, a empresa apenas corrobora a análise preliminar da Sefti e o seu posicionamento quando do ingresso da representação. Alega que o quantitativo de USI arbitrado por conta da efetivação da carona é fantasioso e que foi ignorada por completo a capilaridade da AGU no planejamento da contratação. Adiciona que mesmo somadas as estruturas do órgão gerenciador (MMA) e partícipes (SFB e MPDG) , resultariam em quantidades ínfimas de usuários perante o tamanho da instituição de Advocacia. 
139. 	Por fim, conclui que uma vez ajustado o planejamento a parâmetros realísticos acerca dos quantitativos efetivamente demandados pelo órgão, é que a despesa assumiria sua autêntica versão lesiva ao Erário. Acrescenta que, mesmo que fossem computados o reajuste e aditamento contratual para dar vazão a demandas reprimidas, o fato é que a solução contratada pela AGU é significativamente mais onerosa que a solução então vigente (14%) .
Análise
140. 	Tendo em vista as oitivas da AGU, do MMA e das empresas Hepta e B2Br, pode-se resumir a análise a três pontos: i) dimensionamento dos parques tecnológicos e cálculo dos quantitativos de USI; ii) abrangência geográfica e semelhança com a demanda do MPDG; e iii) benefícios já auferidos com a contratação.
141. 	A respeito da incompatibilidade entre o dimensionamento dos parques da AGU e do MMA e do cálculo dos quantitativos de USI disponíveis na ARP, entende-se que assiste razão à AGU, ao MMA e à empresa Hepta. De fato, embora existam diferenças significativas entre os ambientes da AGU e do MMA, a adesão por parte da AGU também se apoiou nos quantitativos demandados pelo MPDG por meio da IRP. 
142. 	De acordo com as regras para cálculo das disponibilidades da ARP vigentes àquela época, Decreto 7.892/2013 (antes das alterações promovidas pelo Decreto 9.488/2018) , as aquisições por caronas poderiam chegar a até 100% dos quantitativos registrados por item para o órgão gerenciador e partícipes, conforme estabelecia o art. 22, §3º, Decreto 7.892/2013. Assim, o quantitativo contratado pela AGU (865.416) estaria respaldado pelo total de USI homologadas pela ARP, que incluía os três órgãos MMA, SFB e MPDG.
143. 	Já com relação às divergências significativas entre quantitativos de determinados itens nos ambientes da AGU e MMA, como Usuários e Estações de trabalho, com reflexo não proporcional no total de USI contratado, concorda-se com os argumentos apresentados nas oitivas, pois isso decorre da metodologia empregada. Ainda que se possa e se deva questionar a metodologia e suas regras de cálculo, de acordo com o que está expresso no Edital e no Termo de Referência, de fato há itens com peso diferenciado na composição do total de USI a ser faturado. 
144. 	Como exemplo, cita-se novamente a diferença entre o IC ‘usuários’ e o IC Storages Corporativos’. Enquanto para cada usuário a quantidade de USI é estimada em 1,0, para cada storage corporativo a quantidade de USI estimada é de 104,59. Além disso, esses valores podem ser modificados pelos fatores de ajuste como: diversidade tecnológica e relevância para a infraestrutura. Portanto, diferenças significativas nos quantitativos de alguns IC podem ser sopesadas por IC que possuem maior peso na composição do cálculo. 
145. 	Já a questão da abrangência geográfica dos serviços licitados e semelhança com a demanda do MPDG comporta questionamentos. Conforme já debatido anteriormente na instrução e reforçado pela resposta do MMA, o Ministério do Planejamento só ingressou na licitação na fase de IRP, não tendo participado previamente do planejamento da contratação. 
146. 	Com efeito, os artefatos do planejamento realizado pelo MMA e pelo SFB não continham informação acerca de eventual caráter regional e descentralizado da prestação de serviços. Corroboram essa constatação as informações constantes do Edital e da IRP do MPDG. Segundo o item 23 do Edital 1/2017-MMA (peça 75, p. 19) , que especifica o Local da Execução dos Serviços, há cinco unidades: uma do MMA, outra do SFB e três do MPDG, todas localizadas em Brasília
147. 	No mesmo sentido, na manifestação de IRP do MPDG (peça 117) não há menção a unidades regionalizadas do Ministério do Planejamento. Há menção a ‘todas as unidades do MP’, mas, como exemplo, são apresentados os Blocos ‘C’ e ‘K’ da Esplanada dos Ministérios e a unidade da SEPN 516, bloco D. Em um contrato do gênero, em que eventual prestação de suporte em nível local e em âmbito nacional impacta os custos incorridos pela contratada e que pode limitar a participação de empresas menores, não se pode conceber que a prestação de serviços em caráter nacional estivesse subentendida. Assim, deduz-se que a ausência de manifestação expressa na IRP sobre a prestação de serviços em praças distintas da sede ou não foi considerada pelo MPDG ou foi considerada irrelevante. 
148. 	Assim, a semelhança que poderia ser suscitada com a prestação de serviços no Ministério do Planejamento limitava-se à questão da quantidade de IC, não se estendendo à cobertura da prestação de serviços em âmbito nacional, pois nem na IRP isso constava. Adicione-se a isso que nem mesmo o ambiente operacional do MPDG era conhecido, pois o Anexo IX do TR (peça 74, p. 17) somente descrevia os ambientes do MMA e SFB, reforçando que a participação do MPDG se restringiu a ampliar os quantitativos licitados. Portanto, não era patente que a ARP 1/2017/MMA comportava prestação de serviços em abrangência nacional e descentralizada da forma que necessitava a AGU. Conclui-se que isso dependeu de anuência da empresa contratada para com a interpretação elástica dos requisitos do Edital e do TR. 
149. 	Já com relação aos benefícios obtidos na contratação, embora relevantes para análise do contexto geral do contrato e para a discussão dos encaminhamentos que serão dirigidos, entende-se que não seriam suficientes para justificar eventuais irregularidades na adesão à ARP por parte da AGU. De todo modo, os trabalhos de inspeção levantaram informações acerca de eventuais benefícios resultantes da contratação e tais aspectos serão debatidos no capítulo que trata da execução contratual.
150. 	A respeito das alegações da B2Br, entende-se que os pontos restaram esclarecidos nos parágrafos anteriores, discordando-se de irregularidades com relação aos quantitativos contratados na adesão, porém concordando-se com a alegação de que a capilaridade da AGU não estaria contemplada pelo Edital e pelo TR. Com relação ao número de usuários, entende-se ser descabida a argumentação, pois o escopo dos contratos e da ARP era determinado pela quantidade de USI e não pelas quantidades de IC individuais. A respeito da economicidade da contratação, essa será discutida na seção específica para tanto.
Conclusão
151. 	Conclui-se, portanto, que restaram esclarecidos os pontos relativos aos quantitativos contratados, não havendo irregularidade ligada ao dimensionamento do parque tecnológico da AGU, pois, embora questionável, a participação do MPDG dava azo, segundo a legislação então vigente, aos quantitativos contratados pela Advocacia-Geral da União. Já sob o aspecto da abrangência geográfica, entende-se que a licitação realizada pelo MMA, SFB e MPDG não indicava caráter nacional e descentralizado de prestação dos serviços, permitindo-se deduzir que a adesão ocorreu com o consentimento da empresa em prestar serviços sem cobertura editalícia, o que representa um risco para o órgão contratante e uma violação ao princípio da vinculação ao edital.
IV. DA EXECUÇÃO DO CONTRATO 17/2018 
152. 	Outro aspecto relevante tratado na representação diz respeito aos quantitativos de itens de configuração que compõem o contrato firmado entre a AGU e a Hepta. Além das oitivas, tal questão também foi objeto da inspeção realizada na AGU, resultando no ‘Achado 2 – Mudanças na forma de cálculo do quantitativo de Itens de Configuração definidos para fazerem parte do escopo contratual sem respaldo no Termo de Referência’. Assim, a seguir estão registradas as oitivas de todas as partes e depois a análise é realizada de maneira integrada com o relato do achado identificado durante a inspeção. 
a) Das contradições a respeito da definição dos quantitativos que compõem o objeto do Contrato 17/2018 firmado entre a AGU e a empresa Hepta 
Oitiva da AGU
153. 	Em relação ao questionamento acerca da existência de iniciativa em andamento no âmbito da AGU com vistas a celebrar aditivos ao Contrato 17/2018, informa a AGU que (peça 107, p. 2) : 
não existem tais iniciativas, pois as quantidades de USI contratadas pela AGU são suficientes ao atendimento das necessidades do órgão, conforme se detalhará no decorrer desta peça. Portanto, reafirma-se que não há no momento necessidade de aumento dos quantitativos ou do valor contratual, motivo pelo qual inexistem iniciativas, planejamentos ou providências no sentido de aditivar o contrato 17/2018.
154. 	Já com relação aos usuários, de acordo com a AGU (peça 107, p. 3-6) , o quantitativo de 8.249 usuários que compôs a demanda da AGU não diz respeito à totalidade de usuários dos serviços de TI, mas sim ao número de usuários a ser contabilizado como itens de configuração para o modelo USI. Segundo a pasta, tanto o ETP quanto o TR demonstram de maneira transparente o quadro de pessoal da AGU, mas que há diferenças na forma como esses demandam serviços.
155. 	Alega a AGU que contabiliza apenas os usuários capazes de demandarem serviços diretamente da contratada, ou seja, aqueles que trabalham nas dependências físicas da própria AGU. Assim, não entrariam no cálculo os membros da AGU que atuam nas dependências de outros órgãos públicos.
156. 	A autarquia informa que os critérios para definição dos usuários foram elaborados em conjunto com a empresa contratada e que constam do documento ‘Dicionário de Itens de Configuração’. Informa ainda que a métrica USI ‘não tem uma construção única a respeito dessa conceituação’, sendo ‘esse um ponto a ser moldado no próprio modelo em cada contratação efetivada. No entanto, é fato que o critério atualmente adotado é de pleno conhecimento e concordância da empresa contratada’.
157. 	A AGU reconhece que, se forem considerados usuários internos e externos (em exercício em outros órgãos) , o número total pode ultrapassar 10 mil membros/servidores, mas que no modelo USI o número de usuários de um sistema não é um item de configuração a ser mensurado.
158. 	Em relação a uma possível contradição entre o número de usuários e a quantidade de desktops e notebooks, a AGU informa ter dificuldades para estabelecer um controle preciso sobre quais computadores estão ou não ativos na rede. Segundo o órgão, não é incomum que computadores sejam retirados da rede, sem a correspondente baixa no inventário. Ainda, informou que há 6.083 desktops obsoletos em utilização na AGU e que deverão ser substituídos por novos computadores.
159. 	Ademais, informa que de acordo com o dicionário que estabeleceu com a Hepta, somente computadores ativos por mais de quinze dias no mês seriam contabilizados. Ressalta também que a empresa não tem autonomia para realizar acréscimos ao parque sem a anuência do órgão e de seus fiscais.
160. 	A AGU também apresenta, como evidência de coerência com os valores que embasaram a contratação, que no primeiro mês de faturamento do contrato 17/2018, setembro de 2018, obteve os seguintes indicadores:
a) 8.299 usuários
b) 8.281 estações de trabalho
c) 7.829 caixas postais
161. 	Por fim, o órgão apresenta um levantamento com o número de usuários únicos que demandaram serviços de suporte nos anos de vigência do contrato com a B2Br, sendo que a média do período (2014-2018) é de 7.475 usuários. Em 2018, esse número fora de 8.402 usuários. Por derradeiro, alega que a regulamentação do teletrabalho irá abrir espaço para novas reduções.
Oitiva da Hepta
162. 	Em sua manifestação (peça 108, p. 8-18) , a empresa Hepta reputa como equivocadas as premissas e conclusões da Sefti em suas manifestações preliminares, as quais indicavam que o número de usuários da AGU a ser suportado pelo Contrato 17/2018 seria de 14.073 usuários.
163. 	Em síntese, a Hepta produziu as seguintes alegações para contestar as avaliações preliminares da unidade técnica:
a) que a Sefti utilizou informações de um termo de referência ainda em elaboração por parte da AGU, ou seja, de um documento precário, não publicado e impossível de surtir efeitos;
b) que a exigência de comprovação de capacidade técnica de seis mil usuários da minuta do TR não pode ser convenientemente incorporada para corroborar argumentos técnicos e criar uma tese plausível;
c) que mesmo que fossem corretos, tais números não poderiam ser utilizados, pois se tratam de modelos distintos – aquele de preço fixo e este de USI;
d) que o quantitativo envolve usuários externos que não demandam serviços da Hepta, mas de contratos de outros órgãos e empresas onde os membros externos da AGU estejam atuando;
e) que o número de usuários que será efetivamente atendido é de 8.249 membros, servidores e prestadores de serviço;
f) que embora os usuários externos possam fazer uso de programas, sistemas e aplicativos da AGU que dão suporte às suas atividades finalísticas, esses recursos não faziam parte do Contrato 55/2014 e não farão parte do Contrato 17/2018, uma vez que a AGU conta com outros prestadores de serviços e força de trabalho própria para administrar esses recursos;
g) que o número apresentado de usuários pela B2Br referente ao contrato 55/2014 (14.073 usuários) era irrelevante para aquele contrato, visto que a empresa era remunerada pelo volume de chamados atendidos, independentemente da quantidade de usuários do ambiente;
h) que os números levantados no sistema CA-SDM não confirmam que a empresa B2Br tenha atendido ao quantitativo alegado de 14.073 usuários;
i) que mesmo que a premissa adotada pela Sefti de 14.073 usuários fosse verdadeira, atingira-se o montante de 1.113.518 USI, e, portanto, não seriam ultrapassados os limites para adesão, uma vez que o limite da ARP do MMA era de 1.384.458 USI, quando somados os quantitativos do órgão gerenciador e partícipes;
164. 	Dessa forma, conclui a manifestação afirmando que não houve qualquer necessidade de subdimensionamento nos números para que a contratação se ajustasse à ARP em questão, não existindo qualquer controvérsia sobre os quantitativos utilizados para adesão à ARP 1/2017/MMA. 
Alegações da B2Br
165. 	A empresa inicia suas alegações (peça 109, p. 3-8) , destacando a importância do dimensionamento fidedigno do objeto, a partir de estudos e com base no histórico de consumo do órgão, como forma de obtenção de condições mais vantajosas, avaliando corretamente a escala da contratação. 
166. 	De acordo com a empresa, inúmeras evidências sinalizam que o quantitativo de 8.249 usuários ‘plenos’ indicados no Contrato 17/2018 não corresponde à real demanda institucional, que seria de 14.073 usuários.
167. 	A empresa alega que o percentual massivo de 41%, ou seja, 5.824 usuários, atuantes nas consultorias e assessorias jurídicas vinculadas à AGU não pode ser desprezado só porque não utilizam estações de trabalho (desktops) . Além disso, alega que é notável o esforço da Diretoria de TI da AGU em desprezar 5.824 usuários dentre prestadores de serviço, estagiários, servidores administrativos, além dos membros da AGU. De acordo com sua manifestação, a empresa contratada atua na camada de infraestrutura da instituição, atuando na esfera corretiva e preventiva em qualquer conta de usuário de TI, não se restringindo aos serviços relacionados ao computador pessoal, mas sim a todo aquele que utiliza recurso tecnológico disponibilizado pela instituição.
168. 	Aduz que até a atuação em favor de usuários aposentados constava no Contrato 55/2014, justamente por serem aqueles usuários de recursos de TI, apresentando atas de reunião que lograriam comprovar o uso de recursos tecnológicos, como contas de usuário por parte de servidores aposentados.
169. 	Finaliza alegando que seria imprudente ignorar o real dimensionamento deste item de configuração (usuários) , afirmando que a AGU vem agindo perante o TCU sem compromisso com a verdade e a lealdade.
Análise
170. 	A Lei 8.666/1993, art. 6º, inciso IX, estabelece o teor do projeto básico de uma licitação, o qual deve contemplar o conjunto de elementos necessários e suficientes, com nível de precisão adequado, para caracterizar a obra ou serviço. A alínea ‘f’, do mesmo inciso, estabelece ainda que o projeto básico deve contemplar o orçamento detalhado, fundamentado em quantitativos de serviços e fornecimentos propriamente avaliados. Há também vedação expressa no art. 7º, § 4º da Lei de Licitações, de inclusão no objeto de fornecimento de materiais e serviços sem previsão de quantidades ou cujos quantitativos não correspondam às previsões reais do projeto básico ou executivo.
171. 	Já o art. 15 da IN 4/2014/SLTI/MP, vigente à época da contratação, estabelece que a definição do objeto da contratação deve ser precisa, suficiente e clara. O art. 16, inciso II, por sua vez, define que a descrição da solução de TI deve conter de forma detalhada, motivada e justificada, inclusive quanto à fórmula de cálculo, o quantitativo de bens e serviços necessários para a sua composição. A jurisprudência do TCU também é expressa em dispor acerca da necessidade de se bem especificar os quantitativos a serem contratados (nesse sentido, Acórdão 2352/2016-TCU-Plenário, item 9.1.14, Rel. Min. Raimundo Carreiro e Acórdão 1078/2017-TCU-Plenário, Rel. Min. Marcos Bemquerer) .
172. 	Além das previsões normativas e jurisprudenciais, o princípio da vinculação ao edital informa que as características e contornos da contratação estão vinculados aos artefatos que precedem a realização da licitação, como o Edital e o Termo de Referência. No caso concreto, no entanto, verifica-se que a AGU e a empresa Hepta pactuaram mudanças no objeto contratual durante a fase de inserção (fase inicial da execução contratual) que não encontram respaldo no Termo de Referência da licitação que gerou a ARP 1/2017/MMA.
173. 	Já durante a execução contratual, a AGU e a empresa Hepta desenvolveram, em comum acordo, um instrumento denominado Dicionário de Itens de Configuração (peça 129) . Tal instrumento permite ajustar o faturamento de IC de acordo com convenções estabelecidas nesse acordo entre as partes. No caso discutido, o dicionário permitiu esclarecer quais usuários seriam considerados para efeito de faturamento no contrato e quais não seriam.
174. 	No entanto, isso representa um desrespeito à legislação vigente e ao princípio da vinculação ao edital, uma vez que com essa definição a AGU e a contratada moldaram e alteraram o objeto expresso no edital, pois tais regras afetam sobremaneira a forma como a empresa é remunerada. 
175. 	Se admitida, essa possibilidade facultaria ao órgão contratante e a seus gestores o poder discricionário de decidir com a contratada quais itens seriam faturados e quais não seriam. Isso causaria insegurança jurídica, prejudicaria a formação de preços e até mesmo a competitividade do certame, haja vista que os licitantes não possuiriam informações precisas para determinar durante a fase de licitação qual seria a remuneração efetiva do contrato. Ademais, admitir tal possibilidade em contratos públicos ampliaria indevidamente os riscos de ajustes ilegais entre os contratados e os responsáveis pelo contrato. Portanto, de acordo com a legislação atual, não se pode admitir que o objeto do contrato esteja sujeito a definições, durante sua execução, que afetem sobremaneira a forma como a empresa é remunerada. 
176. 	Afirma a AGU que essa seria uma característica da métrica e que seria ‘um ponto a ser moldado no próprio modelo em cada contratação efetivada’. De acordo com entrevistas realizadas com os técnicos, a empresa Hepta estaria firmando esse instrumento com todos os órgãos onde possui contratos sob o modelo USI. Porém, contrariamente a esse argumento, a metodologia estabelecida pelo MMA (peça 116, p. 13) assevera que os quantitativos de USI para sustentação de cada objeto de um grupo de IC devem permanecer inalterados durante toda a vigência do contrato, salvo alterações não previstas decorrentes de evolução tecnológica ou alterações substanciais no volume de serviços de atendimento:
1.4.2.7.5. O quantitativo de USI´s para sustentação de um único objeto de cada grupo de IC´s, é fixo e deverá permanecer inalterado durante toda a vigência do contrato oriundo do presente certame licitatório, salvo evoluções tecnológicas que impliquem alterações estruturais na tecnologia empregada por cada grupo de IC´s ou alterações substanciais nos volumes de serviços de atendimento e suporte de 1º e 2º nível, que venha a justificar uma revisão desses quantitativos. Em tais situações, a metodologia de cálculo utilizada deverá ser reaplicada apenas ao grupo de IC´s afetado e os novos valores deverão ser validados em comum acordo entre as partes.
177. 	Tal previsão de imutabilidade é necessária, pois alterar os multiplicadores referentes a cada grupo de IC também significaria alterar a forma de remuneração da contratada durante a vigência do contrato, o que não é admitido pela legislação. E admitir mudanças no entendimento daquilo que é contabilizado em cada grupo de IC equivale a admitir alterações nos respectivos multiplicadores, o que contraria a métrica e seria algo que dificilmente seria aceito pelas empresas contratadas durante a execução, pois poderia representar ônus adicional toda vez que o órgão informar a presença de IC que não estavam previstos ou que não serão remunerados.
178. 	Ainda, cabe avaliação crítica e jurídica mesmo sobre aquelas alterações admitidas pela métrica, pois somente as mudanças que possam se encaixar nas hipóteses legais de alteração contratual podem ser admitidas. Caso contrário, a métrica poderia admitir uma mudança que é considerada ilegal pelo ordenamento jurídico. 
179. 	De fato, conforme relatado na instrução preliminar, a diminuição do volume de itens de configuração pode ter ocorrido para viabilizar a adesão à ata, uma vez que se todos os itens elencados na fase de planejamento da contratação fossem contabilizados, a ata não poderia ter sido aderida, pois ultrapassaria o quantitativo permitido, além de que os valores contratados seriam exorbitantes para a contratação desejada. Isso pode ser um indicativo de que a precificação do valor por USI realizado por meio da licitação originária esteja acima do devido.
180. 	Outros exemplos identificados na inspeção são os IC de servidores virtuais de homologação e de desenvolvimento da AGU. Segundo os técnicos entrevistados, tais ativos, apesar de serem mantidos pela contratada, não são cobrados no faturamento. Comportamento semelhante ocorre com usuários externos à AGU e aposentados, que foram excluídos dos cálculos para fins de faturamento. As informações preliminares obtidas até o momento indicam que não há um padrão nas contratações decorrentes daquela ata, podendo até mesmo existir regras diferentes para faturamento dos mesmos IC. 
181. 	Tal situação corrobora o alegado na representação, de que parte da base de IC estaria sem cobertura contratual. Ainda que a AGU alegue irrelevância em termos operacionais desses IC, o fato é que ou não há cobertura contratual para determinados IC ou a contratada está prestando suporte sem respaldo no contrato, o que representa um risco para a regular prestação dos serviços. Corrobora essa constatação o fato apontado pela instrução preliminar da unidade técnica de que o ETP que vinha sendo elaborado para realização de uma nova contratação havia estimado quantitativo de Itens de Configuração maior do que o pactuado na fase de inserção contratual.
182. 	Entre as possíveis causas, está a adesão à ata sem análise prévia do volume de Itens de Configuração comportado pelo contrato ou o ajuste do volume de itens de configuração a posteriori para viabilizar a adesão à ARP. Como efeitos, há ausência de cobertura contratual para suporte a IC necessários, como servidores de desenvolvimento e de homologação, bem como para usuários externos à AGU (efeito real) . Também pode-se incorrer em riscos de eventuais recusas da contratada em prestar serviços para IC que não são faturados de acordo com o dicionário pactuado (efeito potencial) . Por fim, entende-se que a prática resulta em prejuízo à isonomia na fase competitiva (licitação) , uma vez que não haveria segurança ou informações precisas do tamanho da base de IC que seria efetivamente faturada, prejudicando a formação de preços na licitação (efeito potencial) .
183. 	Passa-se, agora, à análise das oitivas.
184. 	As informações prestadas pela AGU apenas confirmam a informação de que houve ajustes durante a execução contratual para reduzir a base de IC faturados. Embora tal atitude tenha colaborado para redução do valor contratado, pode estar mascarando um preço alto para a USI, pois, caso todos os IC de sua base fossem faturados, o valor contratado seria desproporcional ao serviço prestado. Tal situação demonstra, uma vez mais, a imaturidade da métrica de USI, que, embora tenha vantagens, ainda precisa de aprimoramentos, inclusive para permitir melhor precificação nos processos licitatórios.
185. 	Com relação aos usuários externos, é fato que esses demandam menos serviços que os usuários lotados na AGU. Porém, há situações em que tais usuários podem demandar serviços, pois, por exemplo, possuem caixas postais da própria AGU.
186. 	Já com relação às evidências de faturamento, verifica-se apenas que há coerência com o que foi pactuado no dicionário de IC, ou seja, estão sendo faturados apenas os usuários internos da AGU, o que não significa que a base original de usuários não fosse maior.
187. 	A respeito das manifestações da Hepta, verifica-se que se tratam de questionamentos às análises preliminares, apenas reforçando a argumentação de que os usuários externos não poderiam ser contabilizados. De fato, usuários externos não estão sendo contabilizados, conforme demonstrou a AGU e conforme prevê o dicionário de IC. Contudo, é exatamente essa ausência de contabilização que está sendo discutida. A própria Hepta em sua manifestação assevera que usuários externos podem fazer uso de programas, sistemas e aplicativos da AGU, mas que não são parte do Contrato 17/2018, ou seja, a AGU deveria prover outros prestadores de serviço ou força de trabalho própria para administrar tais recursos. Mais uma vez, resta confirmado que tal contabilização mostra-se imprópria. 
188. 	Na verdade, seria necessário que a metodologia pudesse estabelecer situações em que IC fossem contabilizados de maneira diferente ou que houvesse cobertura contratual com outra forma de precificação, de forma a não onerar o contrato, nem tampouco deixar o contratante sem cobertura.
189. 	A respeito do quantitativo total de USI, embora a Hepta alegue que seria viável a adesão por meio do quantitativo disponível na ARP (1.384.458 USI) , a empresa não se manifestou a respeito do custo que esse quantitativo importaria, ou seja, mesmo que fosse possível aderir pelas quantidades, os valores seriam excessivamente onerosos ao contratante. 
190. 	Quanto ao fato de o número de usuários indicado pela instrução preliminar ser oriundo de um TR em elaboração, entende-se que não são cabíveis os argumentos no sentido de se desacreditar o artefato produzido pela AGU. Embora não fosse um documento finalizado, o TR foi resultado de um longo processo de planejamento que vinha sendo conduzido pela AGU. Além disso, tanto os números extraídos do sistema AGUPessoas (peça 72, p. 153) , quanto a distribuição de pessoas por local de atendimento, apontavam quantitativos acima de 13 mil colaboradores.
191. 	Já a respeito do número apresentado pela B2Br, a Hepta alegou que esse número era irrelevante para aquele contrato. De fato, essa não era a forma de remuneração do contrato da B2Br, o que não significa maior ou menor esforço da contratada. Contudo, o fato de a remuneração ser por serviço prestado indica que tais usuários não estavam sem cobertura contratual, embora não representassem esforço tão significativo quanto os usuários internos. 
192. 	Com relação à manifestação da B2Br, quando a empresa se manifesta no sentido de que a real demanda institucional seria de 14.073 usuários, a empresa quer fazer crer que o volume efetivo de serviço realizado é superior ao volume contratado entre a Hepta e a AGU e que houve adequação para que a adesão fosse possível. A empresa não questiona a existência de 5.284 usuários externos à AGU, mas tão somente alega que tal volume não pode ser desprezado. Da mesma forma, alega que o atendimento a usuários aposentados também não poderia ser ignorado. De fato, tal demanda não deveria ser desprezada, mas tampouco poderia ser contabilizada da mesma forma que a base de usuários convencionais.
193. 	Embora manifestem posições divergentes, tanto a Hepta, AGU e B2Br, partem de uma mesma base de usuários, divergindo quanto à sua forma de contabilização. A causa dessa divergência reside no fato de que ao optar por uma métrica que remunera a contratada a partir do tamanho da base de itens de configuração sustentados, a medição correta dessa base passa a ser um componente crítico do contrato. 
194. 	Assim como se questiona o desdobramento de chamados no modelo UST, o uso de fatores de complexidade que elevam o faturamento, bem como a contabilização de serviços impossíveis de se mensurar, o modelo USI também carece de amadurecimento para que não haja dúvidas acerca do tamanho da infraestrutura a ser suportada. Conclui-se, de fato, que a base de IC que deveriam ser sustentados, incluindo usuários externos e aposentados, é maior que aquela que foi pactuada entre a AGU e a Hepta. Por outro lado, não se pode atribuir o mesmo peso a tais usuários, de perfil baixo de utilização de recursos de TI, aos usuários internos e que constantemente utilizam a infraestrutura da AGU. O problema é a insuficiência da métrica em diferenciar e aferir tais diferenças.
195. 	Contudo, há que se reconhecer que também não seria prudente que a AGU remunerasse IC que demandam pouco esforço da contratada da mesma forma que os IC que integram ativamente a sua infraestrutura. Caso optasse por incluir e remunerar da mesma forma usuários externos e internos, usuários aposentados e ativos, é possível que a distorção viesse a causar prejuízos ao contratante.
Conclusão
196. 	Como conclusão, verifica-se que o contrato firmado entre a AGU e a Hepta limitou a base de usuários a serem suportados pela contratada, em função da incapacidade da métrica estabelecida de adequadamente remunerar o esforço necessário para sustentar IC menos representativos, como os usuários externos e os aposentados. Embora isso tenha feito com que a AGU tenha menor cobertura contratual, por outro lado impediu que pagamentos a maior fossem feitos para IC com pouca representatividade para o esforço de sustentação. Contudo, o desenvolvimento do dicionário de itens de configuração representou desrespeito à legislação vigente e ao princípio de vinculação ao edital, uma vez que modificou o objeto expresso nos artefatos de planejamento da licitação. Uma vez que a mudança não representou danos ao Erário e que foi realizada com o fito de evitar a remuneração desarrazoada de itens menos representativos, não será proposta audiência dos responsáveis e sim ciência ao órgão acerca da irregularidade.
c) Da análise econômico/financeira do contrato
197. 	Na análise do contexto da presente representação, um dos aspectos centrais diz respeito à economicidade da contratação da Hepta, pois em diversas manifestações a representante insurge-se contra a contratação, alegando que seria onerosa à Administração. Por essa razão, esse também foi um dos objetivos da inspeção, conforme dispõe a Portaria de Fiscalização 254/2019 (peça 126) .
198. Tendo em vista que a contratação se deu por meio de adesão à ARP e que, tanto no procedimento de adesão quanto nos procedimentos preparatórios para a licitação original, as estimativas de preço foram respaldadas apenas por cotações junto a fornecedores, há que se ter especial cautela na análise dos preços contratados. Por isso, entende-se necessário avaliar os custos do contrato firmado entre a AGU e a Hepta.
199. 	Dessa forma, uma vez que a presente contratação – de suporte à infraestrutura – é intensiva em mão de obra (utilizada para suportar a infraestrutura do contratante) , optou-se por fazer avaliação na formação dos custos do contrato, a fim de verificar se há indícios de superfaturamento. 
200. 	Por isso, por meio do ofício de comunicação 53/2019-TCU/Sefti, foi solicitada a relação dos colaboradores da contratada alocados para prestação dos serviços relacionados ao contrato 17/2018-AGU (peça 121, p. 2) . Essa relação foi utilizada para avaliar indícios de superfaturamento. Também foram considerados os pagamentos realizados pela AGU à empresa Hepta. Conforme informação apresentada pelo Diretor de TI da AGU (peças 132 e 133) , de setembro/2018 a janeiro/2019, o valor faturado foi:
	Empresa
	Mês
	Ano
	Processo de pagamento
	Valor da fatura

	HEPTA TECNOLOGIA LTDA
	09 - Set
	2018
	00693.000275/2018-20
	R$ 1.044.079,34

	HEPTA TECNOLOGIA LTDA
	10 - Out
	2018
	00693.000286/2018-18
	R$ 1.268.109,88

	HEPTA TECNOLOGIA LTDA
	11 - Nov
	2018
	00693.000336/2018-59
	R$ 1.266.874,18

	HEPTA TECNOLOGIA LTDA
	12 - Dez
	2018
	00693.000375/2018-56
	R$ 1.205.982,93

	HEPTA TECNOLOGIA LTDA
	01 - Jan
	2019
	00693.000406/2018-79
	R$ 1.204.176,03 

				Média faturamento
	R$1.197.844,47

201. 	Por meio dos CPFs dos colaboradores relacionados, foram realizadas consultas na base de dados do Caged (Cadastro Geral de Empregados e Desempregados) para identificação dos salários pagos pela contratada a cada colaborador, elencados na planilha com salários (peça 138) . 
202. 	Além dos colaboradores alocados para prestar serviços exclusivamente à AGU, a relação contemplou colaboradores alocados no NOC (central de atendimento) e em um Centro de Serviços Compartilhados (CSC) . O CSC abrange especialistas de diversas áreas que são acionados sob demanda para prestar serviços de maior complexidade. Tais especialistas não prestam serviços exclusivamente para a AGU e podem ser acionados para prestarem serviço relacionados a outros contratos firmados pela contratada. 
203. 	Para avaliar se houve superfaturamento, primeiramente, foi calculado o valor estimado correspondente à soma dos salários mensais da mão de obra envolvida na prestação dos serviços do contrato, o que se deu por meio da soma dos salários de todos os colaboradores da contratada alocados na AGU. Tal cálculo envolveu os salários dos colaboradores alocados de forma exclusiva, bem como colaboradores que prestam serviços por meio do CSC. A soma dos salários foi calculada por meio da seguinte fórmula:
onde:
· salarioN1 = salário de cada colaborador que presta serviços no nível 1;
· salarioN2 = salário de cada colaborador que presta serviços no nível 2;
· salarioN3 = salário de cada colaborador que presta serviços no nível 3;
· salarioNOC = salário de cada colaborador que presta serviços no NOC;
· estimativaCSC = salário estimado de colaboradores do CSC, que foi calculado por meio da fórmula abaixo:
onde:
o salarioCSC = salário de cada colaborador que presta serviços no CSC; 
o nCSC = número de colaboradores que prestam serviço no CSC;
o totContratosAta = número de contratos firmados a partir da ARP, que supostamente compartilham a força de trabalho do CSC.
204. 	A seguir serão detalhados os valores envolvidos no cálculo (peça 138) :
1.1. A soma dos salários dos colaboradores que prestam serviço de atendimento do Nível 1 (N1) , resultou em R$ 45.744,40.
·  Não foram identificados os salários de três colaboradores no Caged. Nesses casos, foi contabilizado o salário de R$ 1.270,07, que corresponde ao salário da maioria dos funcionários N1 (21 de 34) .
1.2. A soma dos salários dos colaboradores que prestam serviço de atendimento do Nível 2 (N2) , resultou em R$ 260.662,28 (143 de 152) .
· Não foi identificado o salário de um colaborador no Caged. Nesse caso, foi contabilizado o salário de R$ 1.700,00, que corresponde ao salário da maioria dos funcionários N2 (143 de 152) .
1.3. A soma dos salários dos colaboradores que prestam serviço de atendimento do Nível 3 (N3) , resultou em R$ 83.690,00.
· Não foi identificado o salário de um colaborador no Caged. Nesse caso, foi contabilizado o salário de R$ R$4.990,00, que corresponde à média salarial dos 14 colaboradores. Foi considerada a média porque há divergência entre os salários.
1.4. A soma dos salários dos colaboradores que prestam serviço no NOC resultou em R$ 5.740,00.
· Não foi identificado o salário de um colaborador no Caged. Nesse caso, foi contabilizado o salário de R$ 1.144,18, que corresponde ao salário da maioria dos funcionários NOC (3 de 5) .
1.5. A estimativa dos salários do CSC resultou em R$ 46.651,00 e foi calculada por meio da soma dos salários dos colaboradores no Caged (R$ 169 mil) dividida pelo quantitativo de colaboradores com salários publicados no Caged (24) , o que resultou em R$ 7.041,67. A seguir, multiplicou-se essa média pelo número total de colaboradores no CSC (53) e dividiu-se pelo número de contratos decorrentes da adesão à ata (oito) , que resultou no valor obtido. 
· Não foram identificados os salários de 29 dos 53 funcionários listados para o CSC. 
1.6. O cálculo da soma dos salários resultou em R$ 442.487,96, o que representa o custo da remuneração mensal dos funcionários da empresa. A seguir, como a contratação compreende majoritariamente custos com alocação de mão de obra é possível estimar o valor do contrato a partir de seus custos mediante a multiplicação por um coeficiente. Tal coeficiente representa o somatório das despesas tributárias, benefícios concedidos aos empregos, direitos como férias e décimo-terceiro, custos indiretos, margem de lucro, entre outros itens. Embora para estimativas de valor de contratos de prestação de serviços de TI ainda não se tenha um coeficiente específico, no caso concreto, por conservadorismo, adotou-se, o coeficiente 2,5, que foi balizado por outro trabalho realizado pela Sefti (TC Processo 031.439/2018-7, peça 34, p. 10-11) . Ao se multiplicar o coeficiente de 2,5 pela soma dos salários, obteve-se o valor de R$ 1.106.219,90. 
1.7. Na análise dos meses já faturados (parágrafo 199) , como a média do valor mensal pago corresponde a cerca de R$ 1.2 milhão, verifica-se relativa proximidade entre a estimativa efetuada pela auditoria e o valor mensal faturado (cerca de 8%) . Tendo em vista que não se pôde delimitar com precisão os custos indiretos, salários e outras eventuais despesas, e ainda considerando a dinâmica presente nas licitações, ora mais competitivas e ora menos, entende-se que a diferença apurada não é suficiente para permitir afirmar que há presença de superfaturamento no contrato. No entanto, frise-se, conforme afirmado na reunião de encerramento da inspeção, isso se deve especialmente ao quantitativo de pessoal empregado pela contratada no presente contrato e, caso o número de profissionais venha a ser reduzido, já que não se trata de um contrato de mão de obra, o superfaturamento pode revelar-se presente. 
205. 	Ainda com o objetivo de fortalecer a análise efetuada, a equipe de inspeção procurou avaliar a informação prestada pela empresa contratada quanto aos funcionários que estariam prestando serviço no âmbito do contrato firmado com a AGU. 
206. 	Com relação à equipe que presta serviços localmente dentro da unidade de TI da AGU, a equipe realizou visita ao local onde ficam os técnicos, acompanhada do Diretor de TI da AGU. Há uma pequena equipe atuando no local, sendo que alguns profissionais ainda prestam serviços de atendimento local nos prédios da sede da AGU, não permanecendo o tempo todo na TI. A primeira lista apresentada pelo preposto da empresa, contemplava sessenta e cinco profissionais, o que não era compatível com o tamanho da equipe identificada na visita feita no DTI. 
207. 	Após pedido de esclarecimentos, o representante da empresa informou que a lista original contemplava técnicos do CSC, que atuam na sede da Hepta em regime de compartilhamento com outros contratos. Assim, tais profissionais não poderiam ser considerados colaboradores exclusivos da AGU para fins de mensuração dos custos do contrato. Apenas os quatorze primeiros seriam funcionários dedicados exclusivamente à AGU. Com efeito, após tal esclarecimento, a equipe não percebeu como alto o risco de que tal lista estivesse incorreta, uma vez que tal número seria compatível com o tamanho da equipe visitada, dispensando testes substantivos para apurar a confiabilidade da lista de profissionais N3. 
208. 	Já com relação ao contingente de técnicos de nível N2 que prestam serviço em unidades descentralizadas da AGU, a equipe entendeu relevante promover a circularização da informação prestada. Para tanto, foram enviados e-mails para dezoito procuradorias regionais da AGU solicitando o nome dos colaboradores que lhes prestavam serviço e questionando se estavam satisfeitas com o serviço prestado. Em alguns casos, verificou-se que a pessoa indicada na lista havia sido substituída, razão pela qual demandou-se nova lista à DTI, mas o resultado final foi considerado satisfatório quanto à confiabilidade das informações apresentadas (peças 135 a 137) :
a) dezoito procuradorias contactadas (peça 135) ;
b) doze responderam a consulta, cinco não responderam e para uma houve falha na entrega do email;
c) consultada a prestação de serviço de 27 profissionais;
d) verificada a presença de 21 profissionais ou substitutos: 
e) as doze procuradorias se declararam satisfeitas com os serviços prestados pelos técnicos, sendo que três indicaram alta satisfação ou melhoria expressiva no serviço prestado.
Conclusão
209. 	Foram realizadas análises parciais com base nas informações que puderam ser obtidas acerca da remuneração de profissionais alocados ao contrato de maneira exclusiva ou compartilhada. Tendo em vista as aproximações e simplificações efetuadas, não se constatou risco expressivo de ocorrência de sobrepreço ou superfaturamento, embora sua presença não possa ser descartada caso a quantidade de profissionais alocado venha a ser reduzido. Ademais, as informações colhidas com as procuradorias regionais sugerem satisfação com os serviços prestados pela Hepta. 
d) Dos mecanismos para controlar a execução contratual (Achado 4) 
Achado 4 – Os mecanismos para controlar a execução contratual na fase de ateste do faturamento podem ser aprimorados para conferir maior segurança à atuação dos fiscais do contrato.
Situação Encontrada
210. 	De acordo com a Lei 4.320/64, art. 63, §1º, incisos I e II, a liquidação da despesa consiste na verificação do direito adquirido pelo credor tendo por base os títulos e documentos comprobatórios do respectivo crédito. Tal verificação tem por fim apurar a origem e o objeto do que se deve pagar e definir o valor pago. Já os dispositivos encontrados no art. 67, §1º da Lei 8.666/1993, estabelecem a necessidade de registro das ocorrências relacionadas à execução contratual, determinação de regularização de faltas ou defeitos, responsabilidades do fiscal quanto ao recebimento de serviços, entre outros aspectos ligados à regular verificação do cumprimento das obrigações contratuais pela contratada.
211. 	De maneira mais específica para contratações de TI, o art. 19 da IN 1/2019/SGD/MP estabelece que o modelo de execução do contrato deve contemplar os critérios para aceite dos serviços prestados, abrangendo métricas, indicadores e níveis mínimos de serviço (inciso I) , além de procedimentos de teste e inspeção, para fins de elaboração dos termos de recebimento provisório e definitivo (inciso II) , incluindo metodologia, formas de avaliação da qualidade e adoção de ferramentas computacionais ou não, para implantação e acompanhamento dos indicadores estabelecidos (alínea a) .
212. 	Conforme se observa, os normativos procuram assegurar que o faturamento, o ateste e o pagamento pelos serviços recebidos se deem de maneira eficiente, confiável, rastreável e repetível, devendo, para tanto, a Administração se socorrer de modelo que inclua metodologia e adoção de ferramentas para acompanhamento dos indicadores e critérios estabelecidos.
213. 	Durante a inspeção, ao questionar os fiscais técnicos sobre as formas pelas quais eram conferidos e atestados os IC apresentados para faturamento da contratada, pôde-se constatar grande dependência do que estava sendo chamado pelos técnicos de baseline. No caso em estudo, essa baseline ou linha de base é um ‘retrato’ da infraestrutura de TI da AGU, contemplando os seus diversos ativos, como os servidores físicos e lógicos existentes. 
214. 	Conforme se verificou, para algumas classes de ativos, os fiscais utilizavam a seguinte metodologia: a partir de uma linha de base confiável, verificada no início do contrato, os fiscais passavam apenas a analisar as mudanças (acréscimos ou decréscimos) ocorridas na infraestrutura. Com efeito, ao se deparar com o faturamento de certa quantidade de itens de configuração, como, por exemplo, 185 servidores virtuais, os fiscais resgatavam qual era a linha de base (quantos servidores virtuais existiam anteriormente, por exemplo 181) e passavam a verificar se o número acrescido ou decrescido no faturamento (quatro servidores a mais) fazia sentido de acordo com suas impressões e memória acerca das mudanças na infraestrutura da AGU naquele mês. Em resumo, parte-se de uma base confiável (181 servidores) e é analisado somente se o acréscimo de quatro servidores naquele mês é justificável.
215. 	Contudo, os ambientes tecnológicos podem mudar significativamente ao longo do tempo, e essa forma de verificação pode fazer com que um erro de faturamento e ateste em um mês se alastre por toda a vigência contratual. Digamos, por exemplo, que tenha se faturado a mais 10 servidores de aplicação no mês de janeiro. Caso esse problema não seja percebido, ainda que as verificações de mudanças em todos os meses futuros estejam corretas, todos os meses serão pagos 10 servidores a mais do que o devido.
216. 	Por isso, e tendo em vista a disponibilidade de métodos e técnicas automatizadas para gestão e acompanhamento de infraestruturas de TI, entende-se que a metodologia de ateste seria mais segura caso fosse adotado mecanismo para consultar os IC do parque computacional da AGU em tempo real, pois, nesse caso, o valor a ser faturado e pago decorreria de verificação atualizada, automatizada e rastreável do tamanho da infraestrutura, e não apenas dependente de retratos antigos e da percepção dos fiscais sobre a razoabilidade das mudanças indicadas na fatura. 
217. 	Como exemplo positivo, o faturamento dos IC de usuários segue essa lógica, pois as ferramentas automatizadas da AGU permitem verificar quantos usuários utilizaram serviços de TI naquele mês, quantos fizeram logon na rede, qual o tempo de inatividade etc, fornecendo maior confiança e segurança ao processo.
218. 	Portanto, propõe-se recomendar à AGU que aprimore o modelo de execução do contrato, reforçando o uso de mecanismos automatizados e consistentes de monitoramento de sua infraestrutura, de forma a minimizar o esforço dos fiscais e conferir maior segurança à sua atuação.
Conclusão
219. 	Durante a inspeção verificou-se que a equipe de fiscalização do contrato utiliza uma metodologia que considera linhas de base para algumas classes de Itens de Configuração, como servidores virtuais, para avaliar se a cobrança realizada pela contratada condiz com os serviços prestados. Entende-se, portanto, que cabe recomendar a utilização de métodos e ferramentas automatizadas que permitam retratos mais atualizados da infraestrutura, ao invés da confiança plena em uma linha de base, pois isso trará maior confiabilidade no rastreamento dos itens de configuração que devem ser considerados na contabilização do valor a ser faturado e pago pelo órgão mensalmente.
IV. DA VIGÊNCIA E RENOVAÇÃO CONTRATUAL
a) Da controvérsia acerca da vigência do ajuste
220. 	Na resposta à oitiva formulada pelo TCU (peça 108, p. 28-29) , a empresa Hepta apresentou demanda relacionada ao termo final do contrato firmado com a AGU. De acordo com a empresa, ressaltando as devidas vênias, em manifestação anterior, houve equívoco da Relatoria ao mencionar o termo final do ajuste como sendo abril de 2019, ou um ano após a sua assinatura. Ainda, haveria determinações à AGU para que caso houvesse previsão de celebrar aditivos ao contrato, deveria a AGU efetuar as devidas comunicações ao Tribunal.
221. 	No entanto, tendo em vista a determinação judicial que resultou na continuidade da prestação dos serviços pela empresa B2Br à AGU, o início de execução do Contrato 17/2018 só teve efeito a partir de 4/9/2018. Assim, no entendimento da empresa, seu prazo de vigência só deveria ser considerado a partir do momento em que o mesmo teve eficácia, o que conduziria o início do termo contratual para 4/9/2019 e, consequentemente, as determinações do TCU que se vinculam ao encerramento do Contrato.
222. 	Dessa forma, segundo a empresa, a questão precisa ser resolvida, seja na instrução da Sefti ou na manifestação da Relatoria, em nome da segurança jurídica e da boa-fé contratual, para que ‘não se avente alegação meramente casuística da HEPTA (ou até mesmo do órgão contratante) com o fito de burlar as determinações destes E. TCU’.
Análise
223. 	De antemão, verifica-se que a Hepta suscita questão jurídica para manifestação do TCU concernente à interpretação da vigência do presente ajuste, tendo em vista a interrupção contratual decorrente da decisão judicial já citada nesses autos e considerando trecho de Despacho interlocutório que citava o início do termo do ajuste como sendo em abril de 2019 (peça 84, p. 2) .
224. Compulsando os autos, inicialmente verifica-se que o precitado despacho não continha caráter deliberativo acerca da vigência do ajuste, não importando, de plano, em obrigação à AGU ou à contratada que merecesse questionamento. Tratava-se apenas de contextualização, em caráter preliminar, acerca das medidas saneadoras necessárias. Ainda, há que se registrar que tampouco caberia instar o TCU para que se manifestasse acerca da vigência contratual, uma vez que tal medida se assemelharia ao instituto da Consulta, estabelecido no art. 264 do Regimento Interno do TCU, tendo em vista que a ausência de legitimidade, nos termos do art. 264, incisos I a VII, e considerando que o art. 265 veda manifestação que verse apenas sobre o caso concreto. 
225. 	Por derradeiro, verifica-se que a AGU adotou a premissa da vigência original do contrato, tendo iniciado tratativas para sua renovação com a empresa contratada nesses termos (peça 130, p. 6) . Portanto, considera-se esclarecida e também prejudicada a presente questão.
b) Da renovação contratual fundamentada em pesquisa de preços inadequada (Achado 3) 
Achado 3 – A renovação do contrato foi fundamentada em pesquisa de preços inadequada.
Situação Encontrada
226. 	De acordo com a Lei 8666/1993, art. 15, inciso V, as compras públicas, sempre que possível, deverão se balizar pelos preços praticados no âmbito da Administração Pública. Já o art. 2º da IN 3/2017/SEGES/MP estabelece os critérios para realização da pesquisa de preços. Por fim, o art. 40 da IN 4/2014/SLTI/MP estabelece que as normas para contratações de TI dispostas naquela IN também são aplicáveis às prorrogações contratuais.
227. 	Ao longo da inspeção, foram realizadas diversas entrevistas com técnicos e gestores da AGU. Em uma das entrevistas, quando questionados acerca das intenções da AGU com relação à vigência contratual, a equipe fora informada de que a AGU estava procedendo a renovação do contrato. Ao analisar o processo de renovação, constatou-se que havia um erro de procedimento no processo de avaliação dos preços.
228. 	De acordo com o exposto no processo de execução do Contrato 17/2018, a renovação vinha sendo fundamentada em Estudo Técnico Preliminar (peça 130, p. 13-69) , o qual contemplava pesquisa e análise de preços (peça 130, 25-43) . De acordo com o estudo empreendido, foram levantados inicialmente 80 (oitenta) contratos com o objeto ‘Service desk e sustentação’. Como grande parte dos contratos é baseada na métrica UST, a equipe de planejamento optou por utilizar os contratos com base nessa métrica para efetuar a avaliação de vantajosidade da renovação.
229. 	A equipe justificou nos autos que devido à diversidade de vigências, objetos, dispersão geográfica e número de usuários, optou por comparar o valor da métrica utilizada nesses contratos com aquele adotado na AGU (peça 130, p. 42) . De acordo com a AGU, a média de preço calculada nesses editais foi de 35,90. Porém, já informa que identificou grande desvio padrão: +/- R$ 19,81. Por isso, optou por adotar o cálculo da mediana, que havia resultado em R$ 34,00. Como o valor da USI utilizado no contrato 17/2018 é de ‘19,04 por UST’ (sic) , restaria observada a vantajosidade econômica da prorrogação contratual (peça 130, p. 43) . 
230. 	Evidentemente, a análise se mostra bastante equivocada, pois, dada as premissas adotadas, não é possível se determinar a vantajosidade (ou não) do valor atualmente contratado.
231. 	O próprio ETP da AGU já sinalizava que (peça 130, p. 37) : 
a UST é frequentemente empregada em contratações similiares na APF, entretanto, sua definição e forma de cálculo para mensuração dos serviços prestados costumam variar de modo significativo de um contrato para outro, o que dificulta sua utilização como uma unidade de medida padronizada. Contudo, é a unidade de medida que guarda maior similaridade com a unidade de medida ora vigente na AGU (Unidade de Serviço de Infraestrutura – USI) .
232.	 A comparação de valores de UST para contratos distintos, conforme afirma a própria AGU, é temerária, uma vez que não há padronização em sua contagem, havendo grande disparidade nos métodos empregados pelos órgãos, cada qual definindo e redefinindo a UST em seus contratos. De maneira simplista, mas que pode ser mais didática, costuma-se afirmar que comparar o valor de UST de licitações distintas é como comparar o valor do quilograma de materiais diferentes para afirmar que um ou outro é econômico. Quando se adiciona, ainda, uma métrica que mensura algo distinto, como é o caso da USI, seria como comparar o valor do quilograma de um produto com o metro quadrado de outro para justificar preços.
233.	 Com efeito, se a própria análise feita pela AGU sobre os contratos UST já havia apresentado grande variabilidade nos preços, representada por uma média de 35,90 com desvio padrão de 19,80, a comparação do valor médio de UST com o valor de USI contratado é equivocada. Isso porque, por definição, a métrica UST mede o esforço envolvido em unidades de prestação de serviço específicas, enquanto a métrica USI dimensiona o esforço necessário para sustentar partes da infraestrutura de TI, independentemente de quantas solicitações de serviço forem feitas sobre esses itens. 
234. 	Embora ambas sejam formas de mensurar o esforço envolvido em um contrato de sustentação de infraestrutura, elas possuem metodologias de cálculo próprias, e, portanto, seus valores não podem ser comparados diretamente como se fossem a mesma coisa.
235. 	Importante frisar que isso não significa que contratos UST não possam ser comparados com contratos USI. Ao contrário, entende-se que é viável e necessário que as contratações possam ser comparadas, independentemente se adotam valor global, homem/hora, UST ou USI como métrica. No entanto, isso requer a definição de uma metodologia de cálculo que busque aferir valores que sejam comparáveis. Isso pode requerer a definição de uma cesta de indicadores que permitam aferir o quanto se gasta com sustentação, como o preço/usuário atendido, preço/servidor físico suportado, preço/estação de trabalho, preço/atendimento realizado, preço/funcionário disponibilizado, etc. De acordo com o art. 2º da IN 5/2014, §1º e 3º, outros critérios e metodologias podem ser empregados desde que estejam justificados e demonstrados nos autos. 
236. Tendo em vista que a identificação do achado poderia impactar na análise da renovação a cargo da AGU, os gestores foram comunicados, em tempo de execução da inspeção, acerca do achado de auditoria. Os responsáveis também foram informados na reunião de encerramento.
Conclusão
237. 	A AGU empregou metodologia de cálculo equivocada para fundamentar a renovação do Contrato 17/2018, em oposição aos dispositivos normativos que requerem a aplicação de metodologia de análise de preços que justifique a vantajosidade da renovação para a Administração Pública.
V. DA ANÁLISE DO PEDIDO DE MEDIDA CAUTELAR E DA PROPOSTA DE ENCAMINHAMENTO
238. 	Consoante o art. 276 do Regimento Interno/TCU, o relator poderá, em caso de urgência, de fundado receio de grave lesão ao erário, ao interesse público, ou de risco de ineficácia da decisão de mérito, de ofício ou mediante provocação, adotar medida cautelar, determinando a suspensão do procedimento impugnado, até que o Tribunal julgue o mérito da questão. Tal providência deverá ser adotada quando presentes os pressupostos do fumus boni iuris e do periculum in mora. 
239. 	Analisando as informações prestadas pela Advocacia-Geral da União e demais interessados, bem como aquelas resultantes da inspeção realizada, verifica-se que não há, nos autos, os pressupostos acima mencionados, conforme discute-se a seguir.
240. 	Quanto ao fumus boni iuris, verifica-se que há presença de irregularidades no caso concreto, em razão das falhas no processo de adesão à ARP 1/2017/MMA, falhas na pesquisa de preços que antecedeu a adesão e na demonstração de vantajosidade da renovação, e pelas mudanças da forma de cálculo do contrato sem respaldo no termo de referência, entre outras falhas de menor gravidade. 
241. 	Com relação ao periculum in mora, verifica-se que, embora se observe a vigência de um contrato eivado de irregularidades, os riscos da demora foram mitigados pela não identificação de indícios claros de superfaturamento, bem como pelas análises que demonstraram maior satisfação dos usuários e gestores da AGU com os serviços prestados por meio da presente contratação. Ademais, a presente instrução conclui o feito, não cabendo se discutir medida acautelatória visando resguardar a decisão de mérito do TCU. Conclui-se, portanto, não estar presente o perigo na demora.
242. 	Ademais, registra-se a presença do periculum in mora reverso, uma vez que se trata de contrato de sustentação da infraestrutura e de prestação de serviços de suporte essenciais às atividades finalísticas da AGU. Assim, uma eventual interrupção não planejada poderia revelar-se danosa às ações a cargo da AGU e aos órgãos e cidadãos impactados pelos serviços prestados pelo órgão.
243. 	Portanto, no que tange ao requerimento de medida cautelar, entende-se que este não deve ser acolhido, por não estarem presentes nos autos o requisito do periculum in mora e pela presença do periculum in mora reverso.
244. 	Por fim, verifica-se que procedem, parcialmente, os fatos narrados na representação que deu origem a estes autos, especialmente pelas irregularidades ocorridas no processo de adesão, pelas falhas na pesquisa de preços e na renovação contratual e pelas mudanças na forma de cálculo do contrato sem respaldo no termo de referência. Não puderam ser confirmados, contudo, os indícios de que a contratação seja flagrantemente antieconômica. 
245. 	Dessa forma, entende-se que, considerando as irregularidades identificadas na contratação em exame, mas tendo em vista a imprescindibilidade dos serviços para a Advocacia-Geral de União e a ausência de confirmação dos indícios de que a contratação fosse antieconômica, entende-se que devem ser propostas determinações para que a autarquia não promova uma segunda renovação do Contrato 17/2018, além da renovação em curso, e para que inicie o planejamento de nova contratação para substituir o presente ajuste em função das irregularidades constatadas.
VI. CONCLUSÃO
246. 	A presente instrução trata de representação, com pedido de medida cautelar, formulada pela empresa B2Br acerca de possíveis irregularidades na proposta de rescisão do Contrato 55/2014-AGU, firmado com àquela empresa, bem como na sua substituição pelo Contrato 17/2018-AGU, firmado com a empresa Hepta, derivado de adesão à ARP 1/2017-MMA (parágrafos 1 a 20) .
247. 	Após análises preliminares da unidade técnica, esta instrução de mérito avaliou aspectos que foram objeto de oitiva e diligências, bem como de inspeção realizada pela unidade técnica. Por economia processual, o relatório da inspeção foi suprimido em favor do relato dos achados nessa instrução, de acordo com o art. 3º da Portaria-Segecex 29/2010 (parágrafos 21 a 29) .
248. 	Assim, foram analisados aspectos relacionados à Ata de Registro de Preços 1/2017-MMA, como a justificativas do MMA para admitir a possibilidade de adesão de ‘caronas’ (parágrafos 60 a 70) , a suposta vantajosidade da métrica USI sobre a métrica UST (parágrafos 30 a 60) e a participação do MPDG na ARP (parágrafos 72 a 83) . Na sequência, analisou-se o processo de adesão da AGU à ARP, seus fundamentos e o cumprimento dos requisitos normativos (parágrafos 84 a 128) . Foram verificadas questões ligadas ao dimensionamento do parque da AGU e os quantitativos contratados com a Hepta por meio do Contrato 17/2018 (parágrafos 129 a 151) , e as mudanças feitas na fórmula de cálculo e de faturamento do contrato pelas partes (parágrafos 153 a 196) . Para subsidiar a análise do caso, também foi feita durante a inspeção uma breve avaliação econômico/financeira do contrato e dos serviços prestados (parágrafos 197 a 209) . Por fim, foram analisados aspectos da gestão contratual (parágrafos 210 a 219) e renovação contratual em curso (parágrafos 220 a 237) .
249. 	A respeito das métricas, foram identificadas vantagens e desvantagens na adoção da métrica USI. De maneira geral, observou-se que não há rigor metodológico na criação de novas métricas por parte das organizações públicas, o que ajuda a explicar muitas das falhas identificadas. Contudo, a métrica USI apresenta algumas vantagens que merecem ser melhor estudadas pelos órgãos centrais, como a redução nos custos operacionais e de fiscalização do contrato, bem como a mitigação de alguns problemas verificados em contratos UST, como o desdobramento de chamados e a presença evidente de conflito de interesses e do paradoxo lucro/incompetência.
250. 	A respeito do pregão que resultou na ARP 1/2017-MMA, o MMA justificou, em sede de oitiva do TCU, a inclusão da possibilidade de caronas em função de possíveis ganhos de escala e maior economicidade dos contratos resultantes. Porém, constatou-se que não houve, à época, justificativa do MMA para tal abertura, a qual veio ser feita somente após questionamento do TCU, contrariando a jurisprudência da Corte de Contas. Também foi constatado que a participação do MP na IRP teve significativo impacto para aumento dos quantitativos registrados na ARP, embora o Ministério do Planejamento não tenha vindo a formalizar contrato com a empresa, ou seja, sua mera intenção de participar colaborou para que oito contratos públicos fossem feitos a partir de um pregão que sem sua participação teria sido muito menor. Tendo em vista o ocorrido, e considerando as falhas relatadas na presente representação, será proposto recomendar aos demais órgãos contratados que revisem a economicidade de seus contratos oriundos da ARP 1/2017/MMA, tendo como um dos subsídios esta instrução de mérito.
251. 	Já com relação ao fato de a participação do MPDG na IRP ter impactado o tamanho da ARP 1/2017-MMA sem a correspondente contratação, entende-se que o caso concreto revela um risco de que tal mecanismo possa ter seu objetivo desvirtuado. Portanto, considera-se oportuno recomendar à Secretaria Especial de Desburocratização, Gestão e Governo Digital do Ministério da Economia, unidade que contempla em sua estrutura os órgãos centrais do SISP e do SISG, para que avalie os riscos de utilização indevida do mecanismo de IRP, sem a respectiva contratação, como forma de ampliar a dimensão das respectivas atas de registro de preço, promovendo as medidas que entender necessárias.
252. 	Quanto à adesão pela AGU à ARP 1/2017-MMA, foram constatadas irregularidades como falhas na pesquisa de preço e inversão de etapas, com a adesão sendo demandada antes mesmo da conclusão da pesquisa de preços e dos artefatos de planejamento. Não houve violação aos quantitativos da ARP, uma vez que a participação do MP ampliou o tamanho daquela ata, dando guarida a contratações do porte da AGU. 
253. 	Em relação ao Contrato 17/2018-AGU firmado com a empresa Hepta, não se verificou divergência acerca dos valores contratados, mas a existência de ‘dicionário de itens de configuração’, que é um ajuste pactuado entre o órgão e a empresa para suprimir da contagem e do faturamento itens de configuração em determinadas circunstâncias, como máquinas virtuais de homologação e desenvolvimento, servidores da AGU que prestem serviço em outros órgãos e servidores aposentados. Tal ação contribuiu para evitar o aumento desarrazoado do valor do contrato de sustentação, porém representa risco, uma vez que determinados IC estão sem cobertura contratual. Além disso, sinaliza que o preço da USI poderia estar acima do razoável, uma vez que se tais IC fossem faturados, o valor contratado cresceria muito. 
254. 	Por outro lado, análise econômico/financeira a partir de dados parciais acerca dos custos do contrato, especialmente os de mão de obra, não confirmou indícios de superfaturamento, uma vez que a diferença identificada se encontra, segundo a análise efetuada, dentro de patamares de mercado, sujeitos a oscilações comuns de acordo com competitividade da licitação. Ademais, consultas realizadas acerca da prestação de serviços com unidades regionais da AGU indicam que há satisfação ou aumento de satisfação com os serviços ora contratados. Além disso, a equipe de tecnologia da informação da AGU sustenta ter havido significativo decréscimo nos custos de operação e fiscalização do contrato por parte do órgão, em função de sua maior simplicidade.
255. 	Durante a inspeção, verificou-se que há oportunidades de melhoria no processo de fiscalização contratual, mediante uso de ferramentas e métodos automatizados para simplificar o processo de apuração dos itens de configuração a serem faturados e conferir maior segurança à atuação dos fiscais.
256. 	Quanto à renovação contratual iniciada durante o período da inspeção, observou-se falhas na pesquisa de preços, uma vez que houve comparação indevida entre os valores das métricas UST e USI. Os gestores foram alertados ainda antes da conclusão da renovação acerca da irregularidade. 
257. 	Em síntese geral, observa-se que houve falhas na formação da métrica e irregularidades na pesquisa de preços que fundamentou a contratação original. As falhas na pesquisa de preços também se estenderam à adesão à ARP pela AGU, limitada por se constituir apenas de cotações com fornecedores. Embora tenham se identificado irregularidades no planejamento e nas etapas de adesão, as entrevistas e testes realizados durante a inspeção não identificaram indícios de que tenha havido má-fé durante o processo de contratação. Segundo os relatos, todo o processo foi conduzido de forma técnica com vistas a superar os entraves e problemas que a AGU vinha enfrentando na contratação anterior com a utilização da métrica UST. Ainda, os testes realizados na inspeção não encontraram indícios claros de superfaturamento, haja vista o contingente de profissionais alocado para prestar serviços à AGU. 
258. 	Tendo em vista a não identificação de indícios de má-fé ou conduta com culpa grave, não será proposta a audiência dos responsáveis pela contratação por parte da AGU, resguardada a possibilidade de reavaliação dos atos à luz de novos elementos, inclusive oriunda de possível fiscalização em outros contratos decorrentes da ARP 1/2017-MMA.
259. 	Como conclusão, entende-se que houve irregularidades na contratação que não podem ser superadas, mas que tiveram efeitos mitigados pela ausência de constatação de superfaturamento e pela regular prestação dos serviços. Dessa forma, considerando: a imprescindibilidade dos serviços de sustentação para a AGU, recentemente renovados por mais um ano; os riscos de uma suspensão contratual abrupta; os custos normalmente atrelados a contratações emergenciais; e a satisfatória prestação dos serviços conforme relatado pelos gestores da AGU; entende-se que deva ser proposta a não renovação do contrato e o início do planejamento de uma nova licitação contemplando a correção de todos os vícios identificados. Ademais, será proposto dar ciência aos órgãos envolvidos acerca das irregularidades constatadas.
PROPOSTA DE ENCAMINHAMENTO
260. 	Ante todo o exposto, submetem-se os autos à consideração superior, propondo:
a) conhecer da presente representação, satisfeitos os requisitos de admissibilidade previstos nos arts. 235 e 237, inciso VII, do Regimento Interno deste Tribunal, c/c o art. 113, § 1º, da Lei 8.666/1993 e no art. 103, § 1º, da Resolução – TCU 259/2014, para, no mérito, considerá-la parcialmente procedente;
b) indeferir o requerimento de medida cautelar formulado pela empresa B2Br - Business to Business Informática do Brasil Ltda. (CNPJ 01.162.636/0001-00) para a suspensão da execução do Contrato 17/2018, tendo em vista a ausência do periculum in mora e a existência do periculum in mora ao reverso, que impede a adoção da referida medida;
c) determinar à Advocacia-Geral da União, com fundamento no art. 250, inciso II, do RI/TCU, que não prorrogue o Contrato 17/2018-AGU uma segunda vez, adotando as medidas necessárias para realização de nova licitação com vistas à substituição do contrato precitado;
d) dar ciência à Advocacia-Geral da União sobre as seguintes impropriedades, para que sejam adotadas medidas internas com vistas à prevenção de ocorrência de outras semelhantes:
c.1) efetuar pesquisa de preços para fundamentar a adesão à ARP 1/2017-MMA apenas com base em cotações de fornecedores, o que afronta o art. 2º, §1º, da IN 5/2014-SLTI-MP c/c art. 20, §1º, da IN 1/2019 SGD/ME, bem como opõe-se à consolidada jurisprudência desta Corte, a exemplo dos Acórdão 1548/2018-TCU-Plenário, Rel. Ministro Augusto Nardes, e Acórdão 2787/2017-TCU-Plenário, Rel. Ministro-Substituto Augusto Sherman;
c.2) solicitar adesão à ARP 1/2017-MMA antes mesmo da conclusão do planejamento da contratação e da finalização da pesquisa de preços, o que afrontou o art. 9º, §2º, inciso III, da IN 4/SLTI-MP, e que também afronta o art. 9º, §1º, inciso IV, da IN 1/2019/SGD/ME, atualmente vigente;
c.3) alterar a forma de faturamento do Contrato 17/2018 por meio da definição de um dicionário de itens de configuração sem respaldo no Edital da Licitação e no Termo de Referência, o que afronta o princípio da vinculação ao edital c/c art. 6º, inciso IX, da Lei 8.666/93 c/c art. 15 e art. 16, inciso II, da IN 4/2014/SLTI/MP, vigente à época da contratação, bem como se contrapõe ao disposto nos arts. 13 e 14 da IN 1/2019/SGD/ME e à jurisprudência do TCU, a exemplo dos Acórdão 2352/2016-TCU-Plenário, item 9.1.14, Rel. Ministro Raimundo Carreiro e Acórdão 1078/2017-TCU-Plenário, Rel. Ministro-Substituto Marcos Bemquerer;
e) dar ciência ao Ministério do Meio Ambiente sobre as seguintes impropriedades, para que sejam adotadas medidas internas com vistas à prevenção de ocorrência de outras semelhantes:
 d.1) não justificar no planejamento do Pregão Eletrônico 1/2017, que resultou na ARP 2/2017-MMA, a admissão da possibilidade de adesão de órgãos não-participantes (caronas) , o que afronta o princípio da motivação dos atos administrativos c/c com os arts. 3º da Lei 8.666/1993 e art. 9º, inciso III, do Decreto 7.892/2013 e em oposição à jurisprudência desta Corte de Contas, em especial os Acórdãos 757/2015, 1.297/2015 e 311/2018, todos do Plenário do TCU e sob a relatoria do Ministro Bruno Dantas;
f) recomendar à Advocacia-Geral da União, com fundamento no art. 250, inciso III, do RI/TCU, que aprimore os mecanismos para controlar a execução contratual na fase de ateste do faturamento por meio, por exemplo, da adoção de ferramentas automatizadas para dimensionamento fidedigno dos itens de configuração de sua infraestrutura, com vistas a conferir maior segurança à atuação dos fiscais do contrato e reduzir os riscos de pagamentos indevidos;
g) recomendar ao Ministério do Meio Ambiente, ao Ministério da Cultura, ao Ministério da Economia, ao Serviço Florestal Brasileiro, à Agência Nacional de Águas, ao Instituto Brasileiro do Meio Ambiente e dos Recursos Naturais Renováveis e à Empresa de Planejamento Logístico S.A., com fundamento no art. 250, inciso III, do RI/TCU, que revisem a economicidade de seus contratos firmados com a empresa Hepta Tecnologia e Informática Ltda. S.A., atentando para as fragilidades e riscos relatados neste processo acerca da métrica e do modelo de contratação adotados;
h) recomendar à Secretaria Especial de Desburocratização, Gestão e Governo Digital do Ministério da Economia, com fundamento no art. 250, inciso III, do RI/TCU, que, por meio de suas secretarias subordinadas, avalie os riscos de utilização indevida do mecanismo de Intenção de Registro de Preços que possibilitam ampliar a dimensão das respectivas atas de registro de preço sem a respectiva contratação, em desacordo com o propósito do instrumento, estabelecido pelo art. 4º do Decreto 7.892/2013, promovendo as medidas que entender necessárias;
i) dar ciência do acórdão que vier a ser proferido à representante, à empresa Hepta Tecnologia e Informática Ltda., à Advocacia-Geral da União, ao Ministério do Meio Ambiente, à Secretaria Especial de Desburocratização, Gestão e Governo Digital do Ministério da Economia, ao Ministério da Cultura, ao Serviço Florestal Brasileiro, à Agência Nacional de Águas, ao Instituto Brasileiro do Meio Ambiente e dos Recursos Naturais Renováveis e à Empresa de Planejamento Logístico S.A., destacando que o relatório e o voto que fundamentam a deliberação ora encaminhada podem ser acessados por meio do endereço eletrônico www.tcu.gov.br/acordaos e que, caso tenham interesse, o Tribunal pode encaminhar-lhes cópia desses;
j) arquivar o presente processo, com fundamento no art. 169, inciso V, do Regimento Interno do TCU.”
É o relatório.

Fábio Rabelo Rodrigues (OAB/DF 53.812), Tatiane Araújo Pereira (OAB/DF 41.644) e outros representando a B2Br; André de Vilhena Moraes Silva (OAB/DF 50.700), Alysson Sousa Mourão (OAB/DF 18.977) e outros representando a Hepta Tecnologia e Informática Ltda.; Anna Dias Rodrigues (OAB/MG 131.159) e outros representando a Advocacia-Geral da União.

Não atuou.

REPRESENTAÇÃO. ATA DE REGISTRO DE PREÇOS GERENCIADA PELO MINISTÉRIO DO MEIO AMBIENTE. ADESÃO POR PARTE DA ADVOCACIA-GERAL DA UNIÃO. CONTRATAÇÃO DE SERVIÇOS DE TECNOLOGIA DA INFORMAÇÃO PARA DESENVOLVIMENTO E SUPORTE À INFRAESTRUTURA. VANTAGENS DA MÉTRICA USI SOBRE A MÉTRICA UST. FALHAS E RISCOS RELACIONADOS ÀS PESQUISAS DE PREÇOS E AO MÉTODO DE FATURAMENTO DO CONTRATO, ENTRE OUTROS APONTAMENTOS. DIAGNÓSTICO AMPLO. AUSÊNCIA DE INDÍCIOS DE SUPERFATURAMENTO. OPORTUNIDADES DE MELHORIAS. INEDITISMO DOS ATOS PERFILHADOS PELO ÓRGÃO. NECESSIDADE DE APROFUNDAMENTO EM PARTE DAS QUESTÕES. FALTA DE AVALIAÇÃO DAS CIRCUNSTÂNCIAS À ÉPOCA DO PROCESSO DECISÓRIO. CIÊNCIA AOS INTERESSADOS E ÀS COMISSÕES PERMANENTES DAS CASAS LEGISLATIVAS.

REPRESENTAÇÃO (REPR)

Secretaria de Fiscalização de Tecnologia da Informação (Sefti).

Trata-se de processo de representação acerca de possíveis irregularidades na rescisão do Contrato 55/2014, firmado entre a Advocacia-Geral da União (AGU) e a representante, B2Br - Business to Business Informática do Brasil Ltda., para prestação de serviços de tecnologia da informação, e na celebração do Contrato 17/2018 com a sociedade empresária Hepta Tecnologia e Informática Ltda., com base em adesão à Ata de Registro de Preços ARP 1/2017/MMA, gerenciada pelo Ministério do Meio Ambiente (MMA) .
2.	As apurações realizadas nestes autos, a cargo da Secretaria de Fiscalização de Tecnologia da Informação (Sefti) , após duas etapas de oitivas das partes, diligências e inspeção na AGU, abordaram os seguintes aspectos:
2.1.	viabilidade técnica e econômica do modelo de contratação objeto da ARP 1/2017/MMA, baseado na métrica USI (Unidade de Serviços de Infraestrutura) , em substituição à UST (Unidade de Serviços Técnicos) ;
2.2. 	possibilidade de adesão à ARP 1/2017/MMA por órgão e entidades não participantes do planejamento da contratação (“caronas”) ;
2.3.	impacto da participação do Ministério do Planejamento – estrutura que atualmente compõe o Ministério da Economia –, na fase de IRP (Intenção de Registro de Preços) , na decisão da AGU de participar da licitação;
2.4.	adesão da AGU à ARP 1/2017/MMA;
2.5.	execução, vigência e renovação do Contrato 17/2018.
I - Críticas ao modelo de contratação baseado na métrica USI (subitem 2.1) 
3.	Basicamente, a Sefti aponta fragilidades no estabelecimento dos valores contratuais relativos a Itens de Configuração (IC) , que se basearam em cotações de três fornecedores, entre os quais a própria empresa contratada (Hepta) . Entende que não seria razoável a utilização de tal critério, reconhecidamente o menos confiável para obtenção de estimativas de preços em situações de larga escala, como foi o caso. Antes, seria interessante que a questão tivesse sido debatida e submetida a escrutínio público e técnico. 
4.	A par da discussão sobre o critério de relacionamento entre os IC, a unidade técnica pondera, ainda, que a realidade do MMA poderia não se refletir nos demais órgãos e entidades que aderissem à ARP.
5.	Aponta outra crítica, relacionada ao uso de remuneração variável – típica do modelo UST – para o item de Melhoria Contínua de Serviços.
6.	Por fim, argumenta haver riscos de aumento do valor da avença, por ampliação da infraestrutura, sem haver impacto nos custos operacionais da contratada, o que conduziria ao aumento de sua lucratividade. Isso porque nem sempre os ganhos de eficiência na gestão da infraestrutura se revertem em ganhos de eficiência à administração.
7.	Diante disso, conclui haver vantagens e desvantagens na adoção da métrica USI, entendendo que, apesar de não haver rigor metodológico na criação de novas métricas por parte da administração pública, aquela métrica deve ser melhor estudada pelos órgãos centrais por apresentar vantagens, como a de propiciar redução nos custos operacionais e de fiscalização dos contratos, e de mitigar os problemas verificados em contratos UST, a exemplo do “desdobramento de chamados e a presença evidente de conflito de interesses e do paradoxo lucro/incompetência”.
	II – Adesão à ARP 1/2017/MMA por órgãos e entidades não participantes do planejamento da contratação (subitem 2.2) 
8.	Assere a Sefti que o MMA não motivou a possibilidade de adesão por outros órgãos e entidades da administração pública à ARP em questão, por meio de estudos técnicos ou metodologias que justificassem a cláusula editalícia. O fato estaria em desacordo com o princípio da motivação dos atos administrativos e com o entendimento perfilhado pelo Tribunal nos Acórdãos 757/2015, 1.297/2015 e 311/2018, todos do Plenário. 
9.	Rememora a superveniência do Decreto 9.488/2018, que alterou o art. 22, § 10, do Decreto 7.892/2013, vedando a contratação de serviços de tecnologia da informação e comunicação mediante adesão a ata de registro de preços que não gerenciada pelo então Ministério do Planejamento, Desenvolvimento e Gestão ou por outro órgão ou entidade, desde que, nessa última hipótese, com aprovação prévia da Secretaria de Tecnologia da Informação e Comunicação daquele ministério.
10.	Ao final, propõe dar ciência ao MMA da irregularidade.
III - Participação do Ministério do Planejamento na fase de IRP (subitem 2.3) 
11.	O apontamento diz respeito ao fato de o órgão ministerial ter sido partícipe na licitação, tendo estimado quantitativo de 850.000 USI por ano. Esse elevado número, associado ao multiplicador para adesões (art. 22, § 4º, do Decreto 7.892/2013) , teria ampliado a escala da licitação, conforme se depreende de oito contratos decorrentes da ARP, a exemplo do aludido Contrato 17/2018, firmado pela AGU.
12.	Em função dessa constatação, sugere a unidade instrutiva recomendar ao Ministério da Economia que “ (...) tome ciência e avalie os riscos envolvidos em manter no cálculo do tamanho das IRP os quantitativos de órgãos que participam, mas não contratam os respectivos quantitativos que demandaram, adotando as providências que entender pertinentes”.
IV - Adesão da AGU à ARP 1/2017/MMA (subitem 2.4) 
13.	Conforme dispõe o art. 2º da IN 5/2014/SLTI/MP, § 1º, a pesquisa de preços para aquisição de bens e contratação de serviços em geral deverá ser realizada prioritariamente com base nos preços disponíveis no Painel de Preços oficial do governo e em contratações similares de outros entes públicos. 
14.	Aduz a Sefti que a AGU ofendeu tal disposição normativa ao ter efetuado a pesquisa mediante cotação com fornecedores, hipótese somente autorizada de forma subsidiária, após esgotamento das medidas indicadas acima. Estaria ainda a decisão em desacordo com a jurisprudência do TCU, exemplificada pelo Acórdão 1793/2011-TCU-Plenário (rel. min. Valmir Campelo) , segundo a qual contratações provenientes de adesões a atas de registro de preços também devem ser precedidas de ampla pesquisa de mercado. 
15.	Afirma que não seria razoável justificar a cotação com fornecedores sob o argumento de que a nova métrica (USI) não possuía contratações semelhantes, nos sistemas oficiais, para fins de comparação. Deveria, a seu ver, ter a AGU adaptado os preços de referência dos contratos do tipo UST para o caso da contratação em tela, dos quais já tinha conhecimento em virtude de pesquisa ampla que vinha realizando até o momento em que decidiu sobre a adesão.
16.	Outra constatação expressa na instrução diz respeito ao fato de a AGU ter formalizado e concluído o Documento Oficial de Demanda (DOD) , os Estudos Técnicos Preliminares (ETP) e o Termo de Referência (TR) – neste incluído a pesquisa de preços –, após pedido de adesão à ARP. Deveria o órgão, ao ver da unidade técnica, antes de qualquer iniciativa tendente à adesão, ter “readequado os estudos técnicos preliminares e concluído a pesquisa de preços para confirmar a economicidade da ata de registro de preços”. 
17.	Tendo em vista, mais uma vez, a ausência de indícios de superfaturamento do contrato e de má-fé dos gestores, propõe dar ciência ao MMA das irregularidades.
18.	Um último questionamento, neste tópico, foi devido à decisão de aderência à ata ante a aparente incompatibilidade entre o dimensionamento e a abrangência do objeto e as necessidades da AGU, haja vista que a configuração de seu parque tecnológico, de abrangência nacional – isto é, bem maior do que a do MMA em termos de Itens de Configuração (IC) e distribuição geográfica –, sugeria discrepância com o disposto no TR, no qual se estabelecia como local de execução dos serviços apenas Brasília. Esse aspecto, ao final, foi relevado pelo exame técnico, tendo sido registrado como potencial risco ao órgão ou entidade contratante. 
V - Execução e renovação do Contrato 17/2018 (subitem 2.5) 
19.	Segundo a unidade técnica, a definição dos quantitativos que compuseram o objeto do Contrato 17/2018 comportou contradições. A AGU e a Hepta teriam pactuado mudanças na fase contratual. Estabeleceram o documento denominado Dicionário de IC, de forma a permitir ajustes no faturamento desses itens mediante escolha de alguns usuários dos serviços. Tal fato estaria em desacordo com a legislação, com a jurisprudência do TCU e com princípio da vinculação ao instrumento editalício, na medida em que não se admitem alterações contratuais sem respaldo no edital e no TR.
20.	Novamente, o encaminhamento alvitrado consiste na cientificação do órgão, “ (...) uma vez que a mudança não representou danos ao Erário e que foi realizada com o fito de evitar a remuneração desarrazoada de itens menos representativos (...) ”.
21.	Ainda nessa temática, constatou a Sefti, comparando os custos do contrato mediante avaliação das remunerações dos profissionais com o faturamento da empresa, não haver suspeita de antieconomicidade. 
22.	No trabalho se registra, também, a impressão positiva com a prestação dos serviços contratados, por parte de usuários das unidades regionais da AGU, e a redução de custos de operação e fiscalização do contrato em virtude de sua maior simplicidade. 
23.	Um terceiro achado foi relativo ao modelo de ateste e fiscalização do contrato, que teria considerado linhas de base – ou seja, “retrato” da infraestrutura de TI da AGU, com seus diversos ativos, como servidores físicos e lógicos – para se avaliar a procedência do faturamento indicado pela contratada em confronto com os serviços efetivamente prestados. 
24.	Diante disso, pondera aquela secretaria que deve o órgão utilizar formas de consulta direta e em tempo real aos IC do parque computacional, “ (...) pois, nesse caso, o valor a ser faturado e pago decorreria de verificação atualizada, automatizada e rastreável do tamanho da infraestrutura, e não apenas dependente de retratos antigos e da percepção dos fiscais sobre a razoabilidade das mudanças indicadas na fatura”. 
25.	Como solução ao problema, propõe expedição de recomendação à AGU para que “ (...)  aprimore o modelo de execução do contrato, reforçando o uso de mecanismos automatizados e consistentes de monitoramento de sua infraestrutura, de forma a minimizar o esforço dos fiscais e conferir maior segurança à sua atuação”.
26.	A apuração apontou falhas na pesquisa de preços que amparou a prorrogação do contrato. Conforme pugnado pela Sefti, a metodologia se espelhou erroneamente em valores referenciais obtidos de contratações baseadas na métrica UST – por demais distinta da métrica USI –, na qual se apoia o Contrato 17/2018. Por outro lado, na visão daquela secretaria, esse entendimento não seria impeditivo do uso da métrica UST para fins de avaliação de preços, desde que houvesse estudos mais detalhados capazes de estabelecer valores comparáveis, adequadas as diferenças entre os dois tipos de métricas, por exemplo, mediante a definição de cesta de indicadores (exemplo: preço/usuário atendido; preço/servidor físico suportado; preço/estação de trabalho; preço/atendimento realizado; preço/funcionário disponibilizado etc.) .
	VI - Conclusões da unidade instrutiva
27.	Por todo o exposto, compreende a unidade técnica que são graves e insuperáveis os fatos ora relatados – especialmente os que se referem às falhas na pesquisa de preços precedente ao processo de adesão, à ausência de demonstração da vantajosidade da renovação e às mudanças na forma de cálculo do contrato, sem respaldo no termo de referência –, embora ressalte que seus efeitos são mitigados em virtude da inexistência de indícios de superfaturamento da avença e da prestação regular e satisfatória dos serviços.
28.	Ademais, pondera que eventual medida tendente à suspensão ou interrupção da execução do contrato, renovado em abril de 2019, implicaria danos severos à AGU, ante a imprescindibilidade dos serviços de sustentação da infraestrutura de TI e de suporte aos usuários. A solução encontrada, nesse caso, foi propor determinação à AGU que “ (...) não prorrogue o Contrato 17/2018 uma segunda vez, adotando as medidas necessárias para realização de nova licitação com vistas à substituição do contrato precitado”.
	VII - Mérito
29.	O presente trabalho é merecedor dos mais destacados elogios. Por meio de exame aprofundado da matéria, a Sefti expõe falhas e, principalmente, riscos inerentes ao planejamento da licitação, às regras do edital e ao modelo de contratação, à adesão da AGU à ARP 1/2017/MMA e à execução, vigência e renovação da avença. 
30.	A migração para contratos que se valem da métrica USI apresenta inúmeras vantagens em relação aos outros modelos. A remuneração ocorre por resultado, havendo metas de níveis de serviço medidos por indicadores de níveis de serviço (ex. sustentação da infraestrutura de TI e atendimento aos usuários) , independentemente do tempo a ser despendido pela contratada para alcance dos resultados almejados pela administração.
31.	Por outro lado, a administração deve evitar contratações baseadas em UST – a exemplo do posicionamento desta Corte no Acórdão 916/2015-TCU-Plenário, rel. min.-substituto Augusto Sherman –, cujo mecanismo de faturamento leva em conta a quantidade de incidentes e problemas relatados por usuários da contratante. Logo, quanto mais instável e imaturo o sistema, maior o nível de intervenção da empresa contratada e, por consequência, sua remuneração e seu lucro, não havendo estímulo a melhoria da infraestrutura de TI e da qualidade dos serviços prestados. 
32.	Embora concorde com as vantagens do modelo USI sobre o UST, a unidade técnica adentra aspectos afetos à execução contratual e apresenta críticas e fragilidades na condução dos atos pela AGU, como a que resultou no estabelecimento de parâmetros de remuneração, baseados em cotações de fornecedores a partir de relações entre IC (Itens de Configuração) . 
33.	Evidente que falhas ocorreriam, por se tratar de método cuja utilização ainda não se encontra disseminada no âmbito da administração pública, e naturalmente apareceriam em fiscalizações deste Tribunal, ainda mais em virtude da expertise de nossa secretaria especializada. 
34.	Como salienta aquela unidade, é desejável que haja estudos com vistas ao aprofundamento da questão, à correção de falhas e à mitigação dos riscos expostos nesta oportunidade – por demais úteis, diga-se de passagem. O fomento à excelência dos atos da administração pública é premissa do controle externo. Contudo, nem sempre o diagnóstico de uma ação de controle implica necessariamente a expedição de comandos, ainda mais se a medida impuser ônus desproporcional ao gestor e não levar em conta a realidade prática da unidade jurisdicionada, impressão que, de certa maneira, corroboro.
35.	A fiscalização aponta diversos benefícios à AGU advindos dos atos de adesão e contratação da sociedade empresária Hepta, em comparação com a avença anterior, baseada na métrica UST, e não há evidencias de superfaturamento. Há que se valorizar esses pontos positivos e o esforço empreendido pelo órgão, que buscou mecanismos de gerir de forma mais econômica e eficiente sua infraestrutura de TI.  
36.	As conclusões da Sefti a respeito das pesquisas de preços sugerem a ocorrência de irregularidades. Na etapa de adesão à ata, entende que o uso de preços colhidos de fornecedores contrariou a legislação aplicável, porque deveria a AGU ter adaptado à métrica USI os contratos de que tinha conhecimento, celebrados com o poder público e baseados na métrica UST. Já na etapa que precedeu a primeira renovação do instrumento contratual, mesmo a pesquisa de preços tendo tomado como parâmetro contratos UST, reputa inadequada a comparação porque não teriam sido feitas as adaptações necessárias para aproximação das metodologias.  
37.	Não partilho exatamente dessa opinião. Apesar de louvável a preocupação da secretaria em expor os riscos do uso de metodologia aparentemente passível de aperfeiçoamento, a fiscalização não avançou no detalhamento do problema, tendo se limitado a indicar como possível solução “ (...) a definição de uma cesta de indicadores que permitam aferir o quanto se gasta com sustentação, como o preço/usuário atendido, preço/servidor físico suportado, preço/estação de trabalho, preço/atendimento realizado, preço/funcionário disponibilizado”. 
38.	Da mesma forma, o apontamento acerca da alteração que as partes estabeleceram na forma de faturamento do contrato, por intermédio do chamado Dicionário de IC, concentrou no aspecto estrito da legalidade ante a aparente ausência de permissivo, no termo de referência, para a modificação. De outro lado, os efeitos positivos da referida mudança, como o de evitar pagamentos a maior para IC de pouca representatividade quanto ao esforço de sustentação, não foram suficientemente explorados pela secretaria, notadamente diante das circunstâncias do caso e da realidade prática da AGU. Não está claro em que medida ou por que interpretação legalista estrita se sobreporia, in casu, aos princípios da eficiência e da economicidade.
39.	Essas considerações se alinham às recentes disposições legais incorporadas à Lei de Introdução às Normas do Direito Brasileiro (LINDB) – Decreto-Lei 4.657/1942 – pela Lei 13.655/2018, em especial as do art. 22, segundo as quais as dificuldades reais do gestor devem ser consideradas na interpretação de normas sobre gestão pública (caput) , e as circunstâncias práticas envoltas à ação do agente público ponderadas em decisão sobre regularidade de conduta ou validade de ato ou contrato, entre outros instrumentos. 
40.	O resultado deste trabalho, mais do que confirmar irregularidades e indicar caminhos concretos a serem seguidos pela unidade jurisdicionada – sem maior detalhamento ou avaliação do custo e da viabilidade das medidas sugeridas –, apresenta amplo e coerente diagnóstico de riscos que deve ser levado em consideração pelos órgãos ou entidades que resolvam aderir à ARP 1/2017/MMA ou celebrar instrumentos contratuais análogos.
41.	Por essas razões e por que eventual interrupção no andamento da avença acarretaria danos sérios à AGU e aos destinatários de suas ações, tendo em vista se tratar de fornecimento de infraestrutura e prestação de serviços de suporte essenciais às atividades finalísticas daquele órgão, não cabe determinar à AGU que se abstenha de prorrogar novamente o Contrato 17/2018. Em vez disso, deve este Tribunal lhe dar ciência das falhas e dos riscos apontados nesta fiscalização, providência a ser estendida aos demais órgãos e entidades listados na proposta, à Comissão de Ciência e Tecnologia, Comunicação e Informática da Câmara dos Deputados e à Comissão de Ciência, Tecnologia, Inovação, Comunicação e Informática do Senado Federal. 
42.	Pela suficiência da medida, reputo ainda desnecessárias as recomendações alvitradas, as quais, a propósito, não indicam ações, calcadas em critérios, para superação ou mitigação das causas dos problemas.
	Ante o exposto, VOTO por que seja aprovada a minuta de acórdão que submeto à consideração deste Colegiado.
TCU, Sala das Sessões Ministro Luciano Brandão Alves de Souza, em 16 de outubro de 2019.
ANA ARRAES 
Relatora